---
title: "Analisis Kurs USD/IDR — Bagian 1: Data Wrangling"
author: "Data Analysis Project"
date: "`r format(Sys.Date(), '%d %B %Y')`"
output:
  html_document:
    theme: flatly
    highlight: tango
    toc: true
    toc_float:
      collapsed: false
      smooth_scroll: true
    toc_depth: 3
    number_sections: true
    df_print: paged
    code_folding: show
---

```{r setup, include=FALSE}
knitr::opts_chunk$set(
  echo      = TRUE,
  message   = FALSE,
  warning   = FALSE,
  fig.align = "center"
)
```

---

> **Catatan Proyek:** Dokumen ini merupakan bagian pertama dari serangkaian analisis kurs USD/IDR menggunakan pendekatan *Geometric Brownian Motion* (GBM) dan simulasi Monte Carlo. Pada bagian ini, fokus diberikan sepenuhnya pada proses *data wrangling* — mulai dari pembacaan raw data hingga data siap analisis.

---

# Latar Belakang

Nilai tukar USD/IDR merupakan salah satu indikator ekonomi yang sangat dinamis dan berpengaruh luas terhadap perekonomian Indonesia. Memahami pola pergerakannya secara historis adalah langkah pertama yang esensial sebelum membangun model prediktif.

Data yang digunakan dalam analisis ini adalah data historis harian kurs USD/IDR dari **1 Januari 2021** hingga **31 Desember 2025**, bersumber dari [Investing.com](https://www.investing.com). Data mencakup 1.267 observasi dengan 7 variabel, namun analisis ini hanya memanfaatkan dua kolom utama: **Tanggal** (tanggal perdagangan) dan **Terakhir** (*closing price* harian).

---

# Persiapan: Memuat Paket

Paket-paket berikut digunakan dalam tahap *data wrangling* ini:

```{r load-packages}
# Manajemen data
library(dplyr)      # Manipulasi dataframe
library(lubridate)  # Parsing dan manipulasi tanggal
library(stringr)    # Manipulasi string

# Tabel output
library(knitr)      # Tabel output yang rapi
library(kableExtra) # Styling tabel HTML
```

> **Instalasi:** Jalankan `install.packages(c("dplyr", "lubridate", "stringr", "knitr", "kableExtra"))` jika paket belum tersedia.

---

# Tahap 1 — Import Data

## Membaca File CSV

Data dibaca langsung dari file CSV hasil unduhan. Karena file menggunakan encoding UTF-8 dengan BOM (*Byte Order Mark*), parameter `fileEncoding` perlu disesuaikan.

```{r import-data}
df_raw <- read.csv(
  "C:/Users/anjan/Documents/Downloads/usd-idr-portfolio-github/usd-idr-gbm-montecarlo/data/Data Historis USD_IDR.csv",
  header        = TRUE,
  stringsAsFactors = FALSE,
  fileEncoding  = "UTF-8-BOM"   # Menangani BOM pada file CSV dari Investing.com
)
```

## Inspeksi Awal

```{r inspect-raw}
# Dimensi data
cat("Dimensi data:", nrow(df_raw), "baris x", ncol(df_raw), "kolom\n\n")

# Nama kolom
cat("Nama kolom:\n")
print(names(df_raw))
```

```{r head-raw}
# 6 baris pertama
kable(head(df_raw, 6),
      caption = "Tabel 1.1 — 6 Baris Pertama Data Mentah",
      align   = "c") %>%
  kable_styling(bootstrap_options = c("striped", "hover", "condensed"),
                full_width = FALSE)
```

```{r tail-raw}
# 6 baris terakhir
kable(tail(df_raw, 6),
      caption = "Tabel 1.2 — 6 Baris Terakhir Data Mentah",
      align   = "c") %>%
  kable_styling(bootstrap_options = c("striped", "hover", "condensed"),
                full_width = FALSE)
```

```{r str-raw}
# Tipe data setiap kolom
str(df_raw)
```

### Temuan dari Inspeksi Awal {-}

Berdasarkan inspeksi di atas, beberapa isu teridentifikasi:

| # | Kolom | Isu | Penanganan |
|---|-------|-----|------------|
| 1 | `Terakhir` | Format angka Indonesia: titik = pemisah ribuan, koma = desimal (contoh: `"16.675,0"`) | Konversi string → numerik |
| 2 | `Tanggal` | Format string `"DD/MM/YYYY"` | Konversi string → tipe `Date` |
| 3 | `Vol.` | 766 nilai kosong | Diabaikan (kolom tidak dipakai) |
| 4 | Urutan baris | Terbaru ke terlama (descending) | Dibalik menjadi ascending |

---

# Tahap 2 — Seleksi Kolom

Dari 7 kolom yang tersedia, hanya dua yang relevan untuk analisis ini.

```{r select-columns}
df_selected <- df_raw %>%
  select(Tanggal, Terakhir)

cat("Kolom yang dipilih:", names(df_selected), "\n")
cat("Jumlah baris:", nrow(df_selected), "\n")
```

```{r preview-selected}
kable(head(df_selected, 8),
      caption = "Tabel 2.1 — Data Setelah Seleksi Kolom",
      align   = "c") %>%
  kable_styling(bootstrap_options = c("striped", "hover", "condensed"),
                full_width = FALSE)
```

---

# Tahap 3 — Konversi Format Angka

## Logika Konversi

Kolom `Terakhir` menggunakan konvensi angka Indonesia:
- **Titik (`.`)** → pemisah ribuan → harus **dihapus**
- **Koma (`,`)** → pemisah desimal → harus **diganti titik (`.`)**

Setelah itu, string dapat dikonversi ke tipe numerik dengan `as.numeric()`.

```{r convert-numeric}
df_numeric <- df_selected %>%
  mutate(
    # Langkah 1: Hapus titik sebagai pemisah ribuan
    Terakhir_clean = str_remove_all(Terakhir, "\\."),
    # Langkah 2: Ganti koma desimal dengan titik
    Terakhir_clean = str_replace(Terakhir_clean, ",", "."),
    # Langkah 3: Konversi ke numerik
    Kurs = as.numeric(Terakhir_clean)
  ) %>%
  select(Tanggal, Kurs)
```

## Verifikasi Konversi

```{r verify-numeric}
# Cek apakah ada nilai NA yang tidak terduga setelah konversi
na_count <- sum(is.na(df_numeric$Kurs))
cat("Jumlah nilai NA pada kolom Kurs:", na_count, "\n")

if (na_count == 0) {
  cat("✓ Semua nilai berhasil dikonversi ke numerik tanpa NA.\n")
} else {
  cat("⚠ Terdapat", na_count, "nilai yang gagal dikonversi.\n")
}
```

```{r preview-numeric}
kable(head(df_numeric, 8),
      caption = "Tabel 3.1 — Data Setelah Konversi Numerik",
      align   = "c",
      digits  = 1) %>%
  kable_styling(bootstrap_options = c("striped", "hover", "condensed"),
                full_width = FALSE)
```

---

# Tahap 4 — Konversi Format Tanggal

## Parsing Tanggal

Kolom `Tanggal` bertipe karakter dengan format `"DD/MM/YYYY"`. Fungsi `dmy()` dari paket `lubridate` digunakan untuk mem-*parse* format ini secara langsung.

```{r convert-date}
df_dated <- df_numeric %>%
  mutate(
    Tanggal = dmy(Tanggal)   # dmy() = day-month-year parser dari lubridate
  )
```

## Verifikasi Konversi Tanggal

```{r verify-date}
cat("Tipe kolom Tanggal:", class(df_dated$Tanggal), "\n")

na_date <- sum(is.na(df_dated$Tanggal))
cat("Jumlah NA pada kolom Tanggal:", na_date, "\n")

if (na_date == 0) {
  cat("✓ Semua tanggal berhasil dikonversi ke tipe Date.\n")
}

cat("\nRentang tanggal:\n")
cat("  Dari  :", format(min(df_dated$Tanggal), "%d %B %Y"), "\n")
cat("  Hingga:", format(max(df_dated$Tanggal), "%d %B %Y"), "\n")
```

```{r preview-dated}
kable(head(df_dated, 8),
      caption = "Tabel 4.1 — Data Setelah Konversi Tanggal",
      align   = "c") %>%
  kable_styling(bootstrap_options = c("striped", "hover", "condensed"),
                full_width = FALSE)
```

---

# Tahap 5 — Pengurutan Data (Ascending)

Data awal diurutkan dari terbaru ke terlama (*descending*). Untuk analisis *time series*, data harus diurutkan kronologis dari terlama ke terbaru (*ascending*).

```{r sort-ascending}
df_sorted <- df_dated %>%
  arrange(Tanggal)
```

## Verifikasi Urutan

```{r verify-sort}
cat("5 baris PERTAMA setelah diurutkan (seharusnya data terlama):\n")
kable(head(df_sorted, 5),
      align = "c") %>%
  kable_styling(bootstrap_options = c("striped", "hover", "condensed"),
                full_width = FALSE)
```

```{r verify-sort-tail}
cat("5 baris TERAKHIR setelah diurutkan (seharusnya data terbaru):\n")
kable(tail(df_sorted, 5),
      align = "c") %>%
  kable_styling(bootstrap_options = c("striped", "hover", "condensed"),
                full_width = FALSE)
```

```{r verify-sort-check}
# Konfirmasi urutan monoton naik
is_sorted <- all(diff(as.numeric(df_sorted$Tanggal)) > 0)
cat("✓ Data terurut secara kronologis (ascending):", is_sorted, "\n")
```

---

# Tahap 6 — Dataset Final & Validasi

## Penamaan Dataset Bersih

```{r final-dataset}
# Dataset bersih siap analisis
df_usd_idr <- df_sorted

cat("=== DATASET FINAL: df_usd_idr ===\n")
cat("Dimensi    :", nrow(df_usd_idr), "baris x", ncol(df_usd_idr), "kolom\n")
cat("Kolom      :", paste(names(df_usd_idr), collapse = ", "), "\n")
cat("Tipe data  :", paste(sapply(df_usd_idr, class), collapse = ", "), "\n")
cat("Periode    :", format(min(df_usd_idr$Tanggal), "%d %B %Y"),
    "–", format(max(df_usd_idr$Tanggal), "%d %B %Y"), "\n")
cat("Missing val:", sum(is.na(df_usd_idr)), "\n")
```

## Cek Duplikasi Tanggal

```{r check-duplicates}
dup_count <- sum(duplicated(df_usd_idr$Tanggal))
cat("Jumlah tanggal duplikat:", dup_count, "\n")

if (dup_count == 0) {
  cat("✓ Tidak ada duplikasi tanggal. Setiap baris adalah hari perdagangan unik.\n")
}
```

## Cek Rentang Nilai Kurs

```{r check-range}
cat("Nilai minimum kurs:", format(min(df_usd_idr$Kurs), big.mark = ".", decimal.mark = ","), "IDR\n")
cat("Nilai maksimum kurs:", format(max(df_usd_idr$Kurs), big.mark = ".", decimal.mark = ","), "IDR\n")
cat("Selisih min–max    :", format(max(df_usd_idr$Kurs) - min(df_usd_idr$Kurs),
                                   big.mark = ".", decimal.mark = ","), "IDR\n")
```

## Ringkasan Statistik Komprehensif

```{r base-summary}
# Ringkasan statistik kolom Kurs menggunakan fungsi base R
kurs_summary <- data.frame(
  Statistik = c(
    "Jumlah Observasi",
    "Jumlah NA",
    "Nilai Minimum",
    "Kuartil 1 (Q1)",
    "Median",
    "Mean",
    "Kuartil 3 (Q3)",
    "Nilai Maksimum",
    "Standar Deviasi",
    "Rentang (Max - Min)"
  ),
  Nilai = c(
    nrow(df_usd_idr),
    sum(is.na(df_usd_idr$Kurs)),
    round(min(df_usd_idr$Kurs), 1),
    round(quantile(df_usd_idr$Kurs, 0.25), 1),
    round(median(df_usd_idr$Kurs), 1),
    round(mean(df_usd_idr$Kurs), 1),
    round(quantile(df_usd_idr$Kurs, 0.75), 1),
    round(max(df_usd_idr$Kurs), 1),
    round(sd(df_usd_idr$Kurs), 1),
    round(max(df_usd_idr$Kurs) - min(df_usd_idr$Kurs), 1)
  )
)

kable(kurs_summary,
      caption = "Tabel 6.1 — Ringkasan Statistik Kolom Kurs (IDR)",
      align   = c("l", "r"),
      col.names = c("Statistik", "Nilai (IDR)")) %>%
  kable_styling(bootstrap_options = c("striped", "hover", "condensed", "bordered"),
                full_width = FALSE) %>%
  row_spec(c(3, 8), bold = TRUE, color = "#c0392b") %>%   # min & max
  row_spec(6, bold = TRUE, color = "#2c7bb6")             # mean
```

## Tampilan Dataset Final

```{r preview-final}
kable(head(df_usd_idr, 10),
      caption = "Tabel 6.1 — 10 Baris Pertama Dataset Final (df_usd_idr)",
      align   = "c",
      digits  = 1,
      col.names = c("Tanggal", "Kurs Penutupan (IDR)")) %>%
  kable_styling(bootstrap_options = c("striped", "hover", "condensed", "bordered"),
                full_width = FALSE) %>%
  column_spec(2, bold = TRUE, color = "#2c7bb6")
```

---

# Ringkasan Tahapan Data Wrangling

Tabel berikut merangkum seluruh transformasi yang dilakukan dalam proses *data wrangling* ini:

```{r summary-table, echo=FALSE}
summary_wrangling <- data.frame(
  Tahap = c("1", "2", "3", "4", "5", "6"),
  Aksi = c(
    "Import data CSV",
    "Seleksi kolom",
    "Konversi tipe numerik",
    "Konversi tipe tanggal",
    "Pengurutan kronologis",
    "Validasi dataset final"
  ),
  Input = c(
    "File CSV mentah (7 kolom, 1.267 baris)",
    "df_raw (7 kolom)",
    "Kolom Terakhir: string format Indonesia",
    "Kolom Tanggal: string 'DD/MM/YYYY'",
    "Data urutan descending (terbaru ke terlama)",
    "df_sorted"
  ),
  Output = c(
    "df_raw (7 kolom, 1.267 baris)",
    "df_selected (2 kolom: Tanggal, Terakhir)",
    "Kolom Kurs: numerik (double)",
    "Kolom Tanggal: tipe Date",
    "df_sorted (urutan ascending / kronologis)",
    "df_usd_idr — dataset bersih & siap analisis"
  )
)

kable(summary_wrangling,
      caption = "Tabel 7.1 — Ringkasan Proses Data Wrangling",
      align   = c("c", "l", "l", "l")) %>%
  kable_styling(bootstrap_options = c("striped", "hover", "condensed", "bordered"),
                full_width = TRUE) %>%
  column_spec(1, bold = TRUE, width = "3em") %>%
  column_spec(2, bold = TRUE, color = "#2c7bb6") %>%
  row_spec(6, background = "#e8f4f8", bold = TRUE)
```

---

# Simpan Dataset Bersih

Untuk keperluan tahap analisis berikutnya, dataset bersih disimpan sebagai file RDS (format biner R yang efisien) dan CSV.

```{r save-data}
# Simpan sebagai RDS (direkomendasikan untuk lanjutan analisis R)
saveRDS(df_usd_idr, "df_usd_idr_clean.rds")

# Simpan juga sebagai CSV (untuk keperluan dokumentasi / portabilitas)
write.csv(df_usd_idr,
          "df_usd_idr_clean.csv",
          row.names = FALSE,
          fileEncoding = "UTF-8")

cat("✓ Dataset disimpan sebagai:\n")
cat("  - df_usd_idr_clean.rds  (untuk analisis R selanjutnya)\n")
cat("  - df_usd_idr_clean.csv  (untuk dokumentasi / ekspor)\n")
```

---

# Langkah Selanjutnya

Dataset `df_usd_idr` yang dihasilkan dari proses ini siap digunakan untuk tahapan analisis berikutnya:

- **Bagian 2 — Statistik Deskriptif:** Menghitung mean, median, standar deviasi, dan statistik *log-return* harian ($r_t = \ln(S_t/S_{t-1})$).
- **Bagian 3 — Visualisasi:** Plot *time series* kurs, histogram *log-return*, dan QQ-plot (dibangun dengan **R Shiny** untuk interaktivitas penuh).
- **Bagian 4 — Uji Normalitas:** Kolmogorov-Smirnov test sebagai validasi asumsi GBM.
- **Bagian 5 — Estimasi Parameter GBM & Simulasi Monte Carlo:** Estimasi $\mu$ (drift) dan $\sigma$ (volatilitas) serta simulasi 1.000, 5.000, dan 10.000 iterasi.

---

```{r session-info, collapse=TRUE}
# Informasi sesi R untuk reprodusibilitas
sessionInfo()
```

---

*Dokumen ini dibuat dengan R Markdown dan dapat direproduksi sepenuhnya dengan menjalankan ulang seluruh chunk secara berurutan.*
