---
title: "Analisis Kurs USD/IDR — Bagian 2: Statistik Deskriptif"
author: "Data Analysis Project"
date: "`r format(Sys.Date(), '%d %B %Y')`"
output:
  html_document:
    theme: flatly
    highlight: tango
    toc: true
    toc_float:
      collapsed: false
      smooth_scroll: true
    toc_depth: 3
    number_sections: true
    df_print: paged
    code_folding: show
---

```{r setup, include=FALSE}
knitr::opts_chunk$set(
  echo      = TRUE,
  message   = FALSE,
  warning   = FALSE,
  fig.align = "center"
)
```

---

> **Catatan Proyek:** Dokumen ini merupakan bagian kedua dari serangkaian analisis kurs USD/IDR. Pada bagian ini, dilakukan perhitungan statistik deskriptif terhadap data kurs penutupan harian dan *log-return* harian sebagai fondasi sebelum masuk ke pemodelan *Geometric Brownian Motion* (GBM).

---

# Latar Belakang

Sebelum membangun model prediktif, penting untuk memahami karakteristik statistik dari data yang akan dimodelkan. Pada tahap ini terdapat dua objek analisis utama:

1. **Kurs penutupan harian** ($S_t$) — nilai tukar USD/IDR setiap hari perdagangan
2. **Log-return harian** ($r_t$) — perubahan relatif kurs antar hari yang didefinisikan sebagai:

$$r_t = \ln\left(\frac{S_t}{S_{t-1}}\right)$$

*Log-return* dipilih karena memiliki sifat aditif secara waktu dan merupakan besaran yang langsung dimodelkan dalam kerangka GBM.

---

# Persiapan: Memuat Paket & Data

## Memuat Paket

```{r load-packages}
# Manajemen data
library(dplyr)      # Manipulasi dataframe
library(lubridate)  # Fungsi tanggal

# Statistik lanjutan
library(moments)    # Skewness dan kurtosis

# Tabel output
library(knitr)      # Tabel output yang rapi
library(kableExtra) # Styling tabel HTML
```

> **Instalasi:** Jalankan `install.packages(c("dplyr", "lubridate", "moments", "knitr", "kableExtra"))` jika paket belum tersedia.

## Memuat Dataset Bersih

Dataset yang digunakan adalah hasil output dari Bagian 1 (Data Wrangling), yaitu `df_usd_idr_clean.rds`.

```{r load-data}
# Muat dataset bersih dari Bagian 1
df_usd_idr <- readRDS("df_usd_idr_clean.rds")

# Konfirmasi data berhasil dimuat
cat("Dataset berhasil dimuat.\n")
cat("Dimensi  :", nrow(df_usd_idr), "baris x", ncol(df_usd_idr), "kolom\n")
cat("Periode  :", format(min(df_usd_idr$Tanggal), "%d %B %Y"),
    "–", format(max(df_usd_idr$Tanggal), "%d %B %Y"), "\n")
cat("Tipe data:", paste(sapply(df_usd_idr, class), collapse = ", "), "\n")
```

---

# Tahap 1 — Statistik Deskriptif Kurs Penutupan

## Perhitungan Statistik

```{r stats-kurs}
# Hitung seluruh statistik deskriptif kurs penutupan
n_obs      <- nrow(df_usd_idr)
kurs_mean  <- mean(df_usd_idr$Kurs)
kurs_med   <- median(df_usd_idr$Kurs)
kurs_sd    <- sd(df_usd_idr$Kurs)
kurs_min   <- min(df_usd_idr$Kurs)
kurs_max   <- max(df_usd_idr$Kurs)
kurs_q1    <- quantile(df_usd_idr$Kurs, 0.25)
kurs_q3    <- quantile(df_usd_idr$Kurs, 0.75)
kurs_iqr   <- IQR(df_usd_idr$Kurs)
kurs_range <- kurs_max - kurs_min
kurs_cv    <- (kurs_sd / kurs_mean) * 100   # Koefisien variasi (%)

cat("Statistik deskriptif kurs penutupan berhasil dihitung.\n")
```

## Tabel Ringkasan

```{r table-kurs}
tabel_kurs <- data.frame(
  Statistik = c(
    "Jumlah Observasi (n)",
    "Rata-rata (Mean)",
    "Median",
    "Standar Deviasi (SD)",
    "Koefisien Variasi (CV)",
    "Nilai Minimum",
    "Kuartil 1 — Q1 (P25)",
    "Kuartil 3 — Q3 (P75)",
    "Rentang Interkuartil (IQR)",
    "Rentang (Max − Min)",
    "Nilai Maksimum"
  ),
  Nilai = c(
    formatC(n_obs,      format = "d",  big.mark = "."),
    formatC(kurs_mean,  format = "f", digits = 2, big.mark = ".", decimal.mark = ","),
    formatC(kurs_med,   format = "f", digits = 2, big.mark = ".", decimal.mark = ","),
    formatC(kurs_sd,    format = "f", digits = 2, big.mark = ".", decimal.mark = ","),
    paste0(formatC(kurs_cv, format = "f", digits = 2, decimal.mark = ","), "%"),
    formatC(kurs_min,   format = "f", digits = 1, big.mark = ".", decimal.mark = ","),
    formatC(kurs_q1,    format = "f", digits = 1, big.mark = ".", decimal.mark = ","),
    formatC(kurs_q3,    format = "f", digits = 1, big.mark = ".", decimal.mark = ","),
    formatC(kurs_iqr,   format = "f", digits = 1, big.mark = ".", decimal.mark = ","),
    formatC(kurs_range, format = "f", digits = 1, big.mark = ".", decimal.mark = ","),
    formatC(kurs_max,   format = "f", digits = 1, big.mark = ".", decimal.mark = ",")
  ),
  Satuan = c(
    "hari perdagangan",
    "IDR", "IDR", "IDR", "—",
    "IDR", "IDR", "IDR", "IDR", "IDR", "IDR"
  )
)

kable(tabel_kurs,
      caption = "Tabel 1.1 — Statistik Deskriptif Kurs Penutupan USD/IDR (2021–2025)",
      align   = c("l", "r", "l")) %>%
  kable_styling(bootstrap_options = c("striped", "hover", "condensed", "bordered"),
                full_width = FALSE) %>%
  row_spec(2, bold = TRUE, color = "#2c7bb6") %>%    # mean
  row_spec(6, bold = TRUE, color = "#c0392b") %>%    # min
  row_spec(11, bold = TRUE, color = "#c0392b") %>%   # max
  pack_rows("Ukuran Pemusatan", 2, 3) %>%
  pack_rows("Ukuran Penyebaran", 4, 10) %>%
  pack_rows("Nilai Ekstrem", 11, 11)
```

## Interpretasi

```{r interp-kurs, echo=FALSE}
cat(sprintf(
  "Selama periode 2021–2025, kurs USD/IDR rata-rata berada di Rp %s per USD,
dengan median Rp %s. Standar deviasi sebesar Rp %s mencerminkan
tingkat volatilitas absolut kurs selama periode tersebut.
Koefisien variasi sebesar %.2f%% menunjukkan bahwa fluktuasi kurs
relatif terhadap rata-ratanya tergolong %s.",
  formatC(kurs_mean, format = "f", digits = 0, big.mark = "."),
  formatC(kurs_med,  format = "f", digits = 0, big.mark = "."),
  formatC(kurs_sd,   format = "f", digits = 0, big.mark = "."),
  kurs_cv,
  ifelse(kurs_cv < 5, "rendah (stabil)", ifelse(kurs_cv < 15, "sedang", "tinggi"))
))
```

---

# Tahap 2 — Perhitungan Log-Return Harian

## Definisi dan Formula

*Log-return* harian dihitung sebagai selisih logaritmik antara harga penutupan hari ini ($S_t$) dan hari sebelumnya ($S_{t-1}$):

$$r_t = \ln(S_t) - \ln(S_{t-1}) = \ln\left(\frac{S_t}{S_{t-1}}\right)$$

Karena membutuhkan data hari sebelumnya, baris pertama ($t=1$) akan menghasilkan `NA` dan dibuang, sehingga jumlah observasi *log-return* adalah $n - 1$.

## Perhitungan

```{r calc-return}
df_return <- df_usd_idr %>%
  mutate(
    # Log-return: ln(S_t / S_{t-1})
    # lag(Kurs) mengambil nilai Kurs dari baris sebelumnya
    Log_Return = log(Kurs / lag(Kurs))
  ) %>%
  filter(!is.na(Log_Return))   # Buang baris pertama yang NA

cat("Log-return berhasil dihitung.\n")
cat("Jumlah observasi log-return:", nrow(df_return), "(n - 1 dari", nrow(df_usd_idr), ")\n")
```

## Preview Data dengan Log-Return

```{r preview-return}
kable(head(df_return, 8),
      caption = "Tabel 2.1 — Data dengan Log-Return Harian (8 Baris Pertama)",
      align   = c("c", "r", "r"),
      digits  = 6,
      col.names = c("Tanggal", "Kurs Penutupan (IDR)", "Log-Return (r_t)")) %>%
  kable_styling(bootstrap_options = c("striped", "hover", "condensed"),
                full_width = FALSE) %>%
  column_spec(3, bold = TRUE, color = "#2c7bb6")
```

---

# Tahap 3 — Statistik Deskriptif Log-Return

## Perhitungan Statistik Return

```{r stats-return}
rt         <- df_return$Log_Return

# Statistik utama
rt_n       <- length(rt)
rt_mean    <- mean(rt)          # µ — drift harian
rt_sd      <- sd(rt)            # σ — volatilitas harian
rt_median  <- median(rt)
rt_min     <- min(rt)
rt_max     <- max(rt)
rt_skew    <- skewness(rt)      # Kemiringan distribusi
rt_kurt    <- kurtosis(rt)      # Keruncingan distribusi (excess kurtosis)
rt_q1      <- quantile(rt, 0.25)
rt_q3      <- quantile(rt, 0.75)

# Annualized (disetahunkan) — asumsi 252 hari perdagangan per tahun
rt_mean_annual <- rt_mean * 252
rt_sd_annual   <- rt_sd * sqrt(252)

cat("Statistik log-return berhasil dihitung.\n")
cat(sprintf("µ (drift harian)       : %.8f\n", rt_mean))
cat(sprintf("σ (volatilitas harian) : %.8f\n", rt_sd))
cat(sprintf("µ (drift tahunan)      : %.6f  (%.4f%%)\n", rt_mean_annual, rt_mean_annual * 100))
cat(sprintf("σ (volatilitas tahunan): %.6f  (%.4f%%)\n", rt_sd_annual,   rt_sd_annual   * 100))
```

## Tabel Ringkasan Return

```{r table-return}
tabel_return <- data.frame(
  Statistik = c(
    "Jumlah Observasi (n)",
    "Mean Return Harian (µ)",
    "Standar Deviasi Harian (σ)",
    "Median Return",
    "Skewness",
    "Kurtosis (excess)",
    "Nilai Minimum",
    "Kuartil 1 — Q1",
    "Kuartil 3 — Q3",
    "Nilai Maksimum",
    "µ Tahunan (× 252)",
    "σ Tahunan (× √252)"
  ),
  Nilai = c(
    formatC(rt_n,            format = "d"),
    formatC(rt_mean,         format = "e", digits = 4),
    formatC(rt_sd,           format = "f", digits = 6),
    formatC(rt_median,       format = "e", digits = 4),
    formatC(rt_skew,         format = "f", digits = 4),
    formatC(rt_kurt,         format = "f", digits = 4),
    formatC(rt_min,          format = "f", digits = 6),
    formatC(rt_q1,           format = "f", digits = 6),
    formatC(rt_q3,           format = "f", digits = 6),
    formatC(rt_max,          format = "f", digits = 6),
    paste0(formatC(rt_mean_annual * 100, format = "f", digits = 4), "%"),
    paste0(formatC(rt_sd_annual   * 100, format = "f", digits = 4), "%")
  ),
  Keterangan = c(
    "Hari perdagangan aktif",
    "Parameter drift GBM",
    "Parameter volatilitas GBM",
    "Titik tengah distribusi",
    "< 0: ekor kiri lebih panjang",
    "> 3: lebih runcing dari normal",
    "Return negatif terbesar",
    "25% data di bawah nilai ini",
    "75% data di bawah nilai ini",
    "Return positif terbesar",
    "Drift disetahunkan",
    "Volatilitas disetahunkan"
  )
)

kable(tabel_return,
      caption = "Tabel 3.1 — Statistik Deskriptif Log-Return Harian USD/IDR",
      align   = c("l", "r", "l")) %>%
  kable_styling(bootstrap_options = c("striped", "hover", "condensed", "bordered"),
                full_width = TRUE) %>%
  row_spec(2, bold = TRUE, background = "#eaf4fb") %>%   # mean / µ
  row_spec(3, bold = TRUE, background = "#eaf4fb") %>%   # sd / σ
  row_spec(5, bold = TRUE, color = "#8e44ad") %>%        # skewness
  row_spec(6, bold = TRUE, color = "#8e44ad") %>%        # kurtosis
  row_spec(11:12, bold = TRUE, background = "#fef9e7") %>%  # annualized
  pack_rows("Statistik Harian", 1, 10) %>%
  pack_rows("Parameter GBM Disetahunkan", 11, 12)
```

---

# Tahap 4 — Interpretasi Statistik Return

## Analisis Skewness dan Kurtosis

```{r interp-return, echo=FALSE}
# Interpretasi otomatis berdasarkan nilai
interp_skew <- if (abs(rt_skew) < 0.5) {
  "mendekati simetris (|skewness| < 0,5)"
} else if (rt_skew < 0) {
  "condong ke kiri / negatif — terdapat peristiwa penurunan kurs yang ekstrem"
} else {
  "condong ke kanan / positif — terdapat peristiwa kenaikan kurs yang ekstrem"
}

interp_kurt <- if (rt_kurt > 3) {
  sprintf("leptokurtik (kurtosis = %.4f > 3) — distribusi lebih runcing dari normal,
    artinya return ekstrem (ekor tebal) lebih sering terjadi dari yang diprediksi
    distribusi normal. Ini adalah ciri khas data keuangan.", rt_kurt)
} else if (rt_kurt < 3) {
  sprintf("platikurtik (kurtosis = %.4f < 3) — distribusi lebih datar dari normal.", rt_kurt)
} else {
  "mesokurtik — mendekati distribusi normal."
}

cat("=== INTERPRETASI SKEWNESS ===\n")
cat(sprintf("Nilai skewness = %.4f → distribusi return %s.\n\n", rt_skew, interp_skew))

cat("=== INTERPRETASI KURTOSIS ===\n")
cat(sprintf("Nilai kurtosis = %.4f → distribusi return bersifat %s\n", rt_kurt, interp_kurt))
```

## Implikasi terhadap Asumsi GBM

```{r gbm-implication, echo=FALSE}
cat("=== IMPLIKASI TERHADAP ASUMSI GBM ===\n\n")

cat("GBM mengasumsikan bahwa log-return mengikuti distribusi normal.\n")
cat("Berdasarkan statistik deskriptif di atas:\n\n")

cat(sprintf("  • Skewness = %.4f → ", rt_skew))
if (abs(rt_skew) < 0.5) {
  cat("Asumsi simetri terpenuhi dengan baik.\n")
} else {
  cat("Terdapat asimetri yang perlu diverifikasi lebih lanjut di uji normalitas.\n")
}

cat(sprintf("  • Kurtosis = %.4f → ", rt_kurt))
if (rt_kurt > 3) {
  cat("Ekor distribusi lebih tebal dari normal (excess kurtosis > 0).\n")
  cat("    Ini umum pada data keuangan dan menjadi catatan penting\n")
  cat("    dalam interpretasi hasil simulasi Monte Carlo.\n")
} else {
  cat("Distribusi mendekati normal.\n")
}

cat("\nKesimpulan awal ini akan diverifikasi secara formal\n")
cat("pada Bagian 3 menggunakan uji Kolmogorov-Smirnov.\n")
```

---

# Tahap 5 — Simpan Parameter untuk GBM

Parameter $\mu$ dan $\sigma$ yang dihitung di bagian ini akan digunakan langsung pada tahap estimasi GBM dan simulasi Monte Carlo.

```{r save-params}
# Simpan parameter GBM dan dataset return ke file RDS
params_gbm <- list(
  mu_harian      = rt_mean,
  sigma_harian   = rt_sd,
  mu_tahunan     = rt_mean_annual,
  sigma_tahunan  = rt_sd_annual,
  n_return       = rt_n,
  periode_awal   = min(df_return$Tanggal),
  periode_akhir  = max(df_return$Tanggal),
  kurs_terakhir  = tail(df_usd_idr$Kurs, 1)   # S_0 untuk simulasi
)

# Simpan parameter
saveRDS(params_gbm,  "params_gbm.rds")

# Simpan dataframe return (dipakai di visualisasi & uji normalitas)
saveRDS(df_return,   "df_return.rds")

cat("✓ File yang disimpan:\n")
cat("  - params_gbm.rds  → parameter µ dan σ untuk GBM\n")
cat("  - df_return.rds   → dataframe lengkap dengan kolom Log_Return\n\n")

cat("=== RINGKASAN PARAMETER GBM ===\n")
cat(sprintf("  S₀  (kurs terakhir)    : Rp %s\n",
    formatC(params_gbm$kurs_terakhir, format = "f", digits = 1, big.mark = ".")))
cat(sprintf("  µ   (drift harian)     : %.8f\n",  params_gbm$mu_harian))
cat(sprintf("  σ   (volatilitas har.) : %.8f\n",  params_gbm$sigma_harian))
cat(sprintf("  µ   (drift tahunan)    : %.6f\n",  params_gbm$mu_tahunan))
cat(sprintf("  σ   (volatilitas thn.) : %.6f\n",  params_gbm$sigma_tahunan))
```

---

# Ringkasan Tahap 2

```{r ringkasan-tab2, echo=FALSE}
ringkasan <- data.frame(
  Sub_Tahap = c("2.1", "2.2", "2.3", "2.4", "2.5"),
  Aktivitas = c(
    "Statistik deskriptif kurs penutupan",
    "Perhitungan log-return harian",
    "Statistik deskriptif log-return",
    "Interpretasi skewness & kurtosis",
    "Simpan parameter GBM"
  ),
  Output_Utama = c(
    "Mean, median, SD, CV, Q1, Q3",
    "Kolom Log_Return pada df_return",
    "µ, σ, skewness, kurtosis, annualized",
    "Konfirmasi/catatan asumsi normalitas GBM",
    "params_gbm.rds, df_return.rds"
  )
)

kable(ringkasan,
      caption = "Tabel 5.1 — Ringkasan Aktivitas Bagian 2",
      align   = c("c", "l", "l"),
      col.names = c("Sub-Tahap", "Aktivitas", "Output Utama")) %>%
  kable_styling(bootstrap_options = c("striped", "hover", "condensed", "bordered"),
                full_width = TRUE) %>%
  column_spec(1, bold = TRUE, width = "5em") %>%
  column_spec(2, bold = TRUE, color = "#2c7bb6") %>%
  row_spec(5, background = "#eafaf1", bold = TRUE)
```

---

# Langkah Selanjutnya

Dengan parameter $\mu$ dan $\sigma$ yang sudah tersimpan, analisis berlanjut ke:

- **Bagian 3 — Visualisasi (R Shiny):** Plot *time series* kurs, histogram distribusi *log-return* dengan kurva normal overlay, dan QQ-plot.
- **Bagian 4 — Uji Normalitas:** Kolmogorov-Smirnov test untuk memvalidasi asumsi GBM secara formal.
- **Bagian 5 — Estimasi Parameter & Simulasi Monte Carlo:** Menggunakan $\mu$ dan $\sigma$ dari bagian ini untuk mensimulasikan lintasan kurs ke depan.

---

```{r session-info, collapse=TRUE}
sessionInfo()
```

---

*Dokumen ini merupakan bagian dari seri analisis kurs USD/IDR menggunakan pendekatan Geometric Brownian Motion dan Simulasi Monte Carlo.*
