---
title: "Analisis Kurs USD/IDR — Bagian 4: Uji Normalitas Return"
author: "Data Analysis Project"
date: "`r format(Sys.Date(), '%d %B %Y')`"
output:
  html_document:
    theme: flatly
    highlight: tango
    toc: true
    toc_float:
      collapsed: false
      smooth_scroll: true
    toc_depth: 3
    number_sections: true
    df_print: paged
    code_folding: show
---

```{r setup, include=FALSE}
knitr::opts_chunk$set(
  echo      = TRUE,
  message   = FALSE,
  warning   = FALSE,
  fig.align = "center"
)
```

---

> **Catatan Proyek:** Dokumen ini merupakan bagian keempat dari seri analisis kurs USD/IDR. Fokus pada validasi formal asumsi normalitas *log-return* sebagai prasyarat penggunaan model *Geometric Brownian Motion* (GBM). Hasil uji di bagian ini menjadi landasan keputusan apakah GBM layak diterapkan pada data USD/IDR.

---

# Latar Belakang

Model GBM mengasumsikan bahwa *log-return* harian ($r_t$) berdistribusi normal:

$$r_t = \ln\left(\frac{S_t}{S_{t-1}}\right) \sim \mathcal{N}(\mu,\ \sigma^2)$$

Apabila asumsi ini tidak terpenuhi, hasil simulasi Monte Carlo perlu diinterpretasikan dengan kehati-hatian. Validasi dilakukan melalui dua pendekatan:

1. **Uji Kolmogorov-Smirnov (KS Test)** — dipilih karena $n > 1.000$ (Shapiro-Wilk tidak direkomendasikan untuk sampel besar)
2. **Uji Jarque-Bera** — menguji normalitas berdasarkan skewness dan kurtosis secara simultan

---

# Persiapan: Memuat Paket & Data

## Memuat Paket

```{r load-packages}
# Manajemen data
library(dplyr)

# Uji statistik
library(tseries)    # Uji Jarque-Bera

# Tabel output
library(knitr)
library(kableExtra)

#visualisasi
library(ggplot2)
library(scales)
```

> **Instalasi:** Jalankan `install.packages(c("dplyr", "tseries", "knitr", "kableExtra"))` jika paket belum tersedia.

## Memuat Data Return

```{r load-data}
# Baca langsung dari CSV — tidak bergantung pada file RDS
df_raw <- read.csv(
  "Data Historis USD_IDR.csv",
  header           = TRUE,
  stringsAsFactors = FALSE,
  fileEncoding     = "UTF-8-BOM"
)

# Wrangling ulang (ringkas)
df_usd_idr <- df_raw %>%
  select(Tanggal, Terakhir) %>%
  mutate(
    Kurs    = as.numeric(gsub(",", ".", gsub("\\.", "", Terakhir))),
    Tanggal = as.Date(Tanggal, format = "%d/%m/%Y")
  ) %>%
  select(Tanggal, Kurs) %>%
  arrange(Tanggal)

# Hitung log-return
df_return <- df_usd_idr %>%
  mutate(Log_Return = log(Kurs / lag(Kurs))) %>%
  filter(!is.na(Log_Return))

rt <- df_return$Log_Return

cat("Data berhasil dimuat dari CSV.\n")
cat("Jumlah observasi :", length(rt), "\n")
cat("Periode          :", format(min(df_return$Tanggal), "%d %B %Y"),
    "–", format(max(df_return$Tanggal), "%d %B %Y"), "\n")
cat("Mean return (µ)  :", round(mean(rt), 8), "\n")
cat("Std dev (σ)      :", round(sd(rt),   8), "\n")
```

---

# Tahap 1 — Uji Kolmogorov-Smirnov (KS Test)

## Dasar Teori

Uji KS membandingkan fungsi distribusi kumulatif empiris (ECDF) dari data sampel dengan CDF distribusi normal teoretis. Hipotesis yang diuji:

- $H_0$: Data *log-return* berdistribusi normal
- $H_1$: Data *log-return* **tidak** berdistribusi normal

Keputusan diambil pada **tingkat signifikansi $\alpha = 0{,}05$**:
- Jika $p\text{-value} \geq 0{,}05$ → **Gagal tolak** $H_0$ (distribusi normal)
- Jika $p\text{-value} < 0{,}05$ → **Tolak** $H_0$ (tidak normal)

## Pelaksanaan Uji

```{r ks-test}
# Uji KS: bandingkan data dengan distribusi normal N(µ, σ²)
ks_result <- ks.test(
  x    = rt,
  y    = "pnorm",
  mean = mean(rt),
  sd   = sd(rt)
)

# Tampilkan output mentah
print(ks_result)
```

## Ringkasan Hasil KS Test

```{r ks-summary}
ks_table <- data.frame(
  Komponen = c(
    "Metode Uji",
    "Jumlah Observasi (n)",
    "Statistik D",
    "p-value",
    "Tingkat Signifikansi (α)",
    "Keputusan",
    "Kesimpulan"
  ),
  Hasil = c(
    "Kolmogorov-Smirnov One-Sample Test",
    formatC(length(rt), format = "d"),
    formatC(ks_result$statistic, format = "f", digits = 6),
    ifelse(ks_result$p.value < 0.001,
           "< 0,001",
           formatC(ks_result$p.value, format = "f", digits = 6)),
    "0,05",
    ifelse(ks_result$p.value < 0.05, "Tolak H₀", "Gagal Tolak H₀"),
    ifelse(ks_result$p.value < 0.05,
           "Log-return TIDAK berdistribusi normal",
           "Log-return berdistribusi normal")
  )
)

kable(ks_table,
      caption = "Tabel 1.1 — Hasil Uji Kolmogorov-Smirnov",
      align   = c("l", "l"),
      col.names = c("Komponen", "Hasil")) %>%
  kable_styling(bootstrap_options = c("striped", "hover", "condensed", "bordered"),
                full_width = FALSE) %>%
  row_spec(6, bold = TRUE,
           color     = ifelse(ks_result$p.value < 0.05, "white", "white"),
           background = ifelse(ks_result$p.value < 0.05, "#c0392b", "#27ae60")) %>%
  row_spec(7, bold = TRUE, color = "#2c3e50",
           background = ifelse(ks_result$p.value < 0.05, "#fdecea", "#eafaf1"))
```

---

# Tahap 2 — Uji Jarque-Bera

## Dasar Teori

Uji Jarque-Bera (JB) menguji normalitas berdasarkan **skewness** dan **kurtosis** secara bersamaan menggunakan statistik:

$$JB = \frac{n}{6}\left(S^2 + \frac{(K-3)^2}{4}\right)$$

di mana $S$ adalah skewness dan $K$ adalah kurtosis sampel. Di bawah $H_0$, statistik JB mengikuti distribusi $\chi^2$ dengan 2 derajat kebebasan.

- $H_0$: Data berdistribusi normal ($S = 0$ dan $K = 3$)
- $H_1$: Data **tidak** berdistribusi normal

## Pelaksanaan Uji

```{r jb-test}
# Uji Jarque-Bera menggunakan paket tseries
jb_result <- jarque.bera.test(rt)

# Tampilkan output mentah
print(jb_result)
```
## Pelaksanaan Uji

```{r ks-test}
# Uji KS: bandingkan data dengan distribusi normal N(µ, σ²)
ks_result <- ks.test(
  x    = rt,
  y    = "pnorm",
  mean = mean(rt),
  sd   = sd(rt)
)

# Tampilkan output mentah
print(ks_result)
```

## Ringkasan Hasil KS Test

```{r ks-summary}
ks_table <- data.frame(
  Komponen = c(
    "Metode Uji",
    "Jumlah Observasi (n)",
    "Statistik D",
    "p-value",
    "Tingkat Signifikansi (α)",
    "Keputusan",
    "Kesimpulan"
  ),
  Hasil = c(
    "Kolmogorov-Smirnov One-Sample Test",
    formatC(length(rt), format = "d"),
    formatC(ks_result$statistic, format = "f", digits = 6),
    ifelse(ks_result$p.value < 0.001,
           "< 0,001",
           formatC(ks_result$p.value, format = "f", digits = 6)),
    "0,05",
    ifelse(ks_result$p.value < 0.05, "Tolak H₀", "Gagal Tolak H₀"),
    ifelse(ks_result$p.value < 0.05,
           "Log-return TIDAK berdistribusi normal",
           "Log-return berdistribusi normal")
  )
)

kable(ks_table,
      caption = "Tabel 1.1 — Hasil Uji Kolmogorov-Smirnov",
      align   = c("l", "l"),
      col.names = c("Komponen", "Hasil")) %>%
  kable_styling(bootstrap_options = c("striped", "hover", "condensed", "bordered"),
                full_width = FALSE) %>%
  row_spec(6, bold = TRUE,
           color     = "white",
           background = ifelse(ks_result$p.value < 0.05, "#c0392b", "#27ae60")) %>%
  row_spec(7, bold = TRUE, color = "#2c3e50",
           background = ifelse(ks_result$p.value < 0.05, "#fdecea", "#eafaf1"))
```

---

# Tahap 2 — Uji Jarque-Bera

## Pelaksanaan Uji

```{r jb-test}
# Uji Jarque-Bera menggunakan paket tseries
jb_result <- jarque.bera.test(rt)

# Tampilkan output mentah
print(jb_result)
```

## Ringkasan Hasil Jarque-Bera

```{r jb-summary}
# Hitung skewness dan kurtosis manual untuk ditampilkan
n    <- length(rt)
mu   <- mean(rt)
sig  <- sd(rt)
skew <- (n / ((n-1)*(n-2))) * sum(((rt - mu) / sig)^3)
kurt <- (n*(n+1)/((n-1)*(n-2)*(n-3))) *
        sum(((rt - mu)/sig)^4) -
        3*(n-1)^2/((n-2)*(n-3))

jb_table <- data.frame(
  Komponen = c(
    "Metode Uji",
    "Jumlah Observasi (n)",
    "Skewness (S)",
    "Excess Kurtosis (K−3)",
    "Statistik JB",
    "Derajat Kebebasan",
    "p-value",
    "Tingkat Signifikansi (α)",
    "Keputusan",
    "Kesimpulan"
  ),
  Hasil = c(
    "Jarque-Bera Test",
    formatC(n, format = "d"),
    formatC(skew, format = "f", digits = 6),
    formatC(kurt, format = "f", digits = 6),
    formatC(jb_result$statistic, format = "f", digits = 4),
    "2",
    ifelse(jb_result$p.value < 0.001,
           "< 0,001",
           formatC(jb_result$p.value, format = "f", digits = 6)),
    "0,05",
    ifelse(jb_result$p.value < 0.05, "Tolak H₀", "Gagal Tolak H₀"),
    ifelse(jb_result$p.value < 0.05,
           "Log-return TIDAK berdistribusi normal",
           "Log-return berdistribusi normal")
  )
)

kable(jb_table,
      caption = "Tabel 2.1 — Hasil Uji Jarque-Bera",
      align   = c("l", "l"),
      col.names = c("Komponen", "Hasil")) %>%
  kable_styling(bootstrap_options = c("striped", "hover", "condensed", "bordered"),
                full_width = FALSE) %>%
  row_spec(9, bold = TRUE,
           color      = "white",
           background = ifelse(jb_result$p.value < 0.05, "#c0392b", "#27ae60")) %>%
  row_spec(10, bold = TRUE, color = "#2c3e50",
           background = ifelse(jb_result$p.value < 0.05, "#fdecea", "#eafaf1")) %>%
  pack_rows("Input Statistik", 3, 5) %>%
  pack_rows("Hasil Uji", 6, 10)
```

---

# Tahap 2.5 — Visualisasi Distribusi dan Uji Grafis

Untuk melengkapi pengujian formal di atas, bagian ini menyajikan evaluasi visual menggunakan histogram (dengan overlay kurva teoretis) dan QQ-Plot.

## Histogram Distribusi Log-Return

```{r plot-distribution, fig.width=10, fig.height=5}
library(ggplot2)

df_plot_rt <- data.frame(Log_Return = rt)

plot_hist <- ggplot(df_plot_rt, aes(x = Log_Return)) +
  geom_histogram(aes(y = ..density..), bins = 50, 
                 fill = "#34495e", colour = "white", alpha = 0.8) +
  geom_density(colour = "#e74c3c", linewidth = 1) +
  stat_function(
    fun = dnorm,
    args = list(mean = mean(rt), sd = sd(rt)),
    colour = "#2ecc71", linewidth = 1, linetype = "dashed"
  ) +
  labs(
    title = "Histogram Log-Return USD/IDR vs Kurva Normal Teoretis",
    subtitle = "Garis Merah = Kepadatan Empiris | Garis Hijau Putus-putus = Distribusi Normal Sempurna",
    x = "Log-Return Harian",
    y = "Density"
  ) +
  theme_minimal(base_size = 11) +
  theme(
    plot.title = element_text(face = "bold", colour = "#1a252f"),
    panel.grid.major = element_line(colour = "#dce3ea", linewidth = 0.4)
  )

# Tampilkan di dokumen HTML
plot_hist

# Simpan ke laptop
ggsave("plot_histogram_return.png", plot = plot_kurs_or_hist <- plot_hist, width = 10, height = 5, dpi = 300)
```

## Quantile-Quantile Plot (QQ-Plot)

```{r plot-qq, fig.width=8, fig.height=5.5}
plot_qq <- ggplot(df_plot_rt, aes(sample = Log_Return)) +
  stat_qq(colour = "#3498db", alpha = 0.6, size = 1.5) +
  stat_qq_line(colour = "#e74c3c", linewidth = 0.8, linetype = "dashed") +
  labs(
    title = "QQ-Plot Log-Return USD/IDR",
    subtitle = "Penyimpangan di ujung garis mengonfirmasi fenomena Fat Tails (Ekor Tebbal)",
    x = "Kuantil Teoretis (Normal)",
    y = "Kuantil Sampel (Empiris)"
  ) +
  theme_minimal(base_size = 11) +
  theme(
    plot.title = element_text(face = "bold", colour = "#1a252f"),
    panel.grid.major = element_line(colour = "#dce3ea", linewidth = 0.4)
  )

# Tampilkan di dokumen HTML
plot_qq

# Simpan ke laptop
ggsave("plot_qq_return.png", plot = plot_qq, width = 8, height = 5.5, dpi = 300)
```
# Tahap 3 — Rekapitulasi Kedua Uji

```{r recap-table}
recap <- data.frame(
  Uji = c("Kolmogorov-Smirnov", "Jarque-Bera"),
  Statistik = c(
    formatC(ks_result$statistic, format = "f", digits = 6),
    formatC(jb_result$statistic, format = "f", digits = 4)
  ),
  p_value = c(
    ifelse(ks_result$p.value < 0.001, "< 0,001",
           formatC(ks_result$p.value, format = "f", digits = 6)),
    ifelse(jb_result$p.value < 0.001, "< 0,001",
           formatC(jb_result$p.value, format = "f", digits = 6))
  ),
  Keputusan = c(
    ifelse(ks_result$p.value < 0.05, "Tolak H₀", "Gagal Tolak H₀"),
    ifelse(jb_result$p.value < 0.05, "Tolak H₀", "Gagal Tolak H₀")
  ),
  Keterangan = c(
    "Berbasis jarak ECDF vs CDF normal",
    "Berbasis skewness & kurtosis simultan"
  )
)

kable(recap,
      caption = "Tabel 3.1 — Rekapitulasi Hasil Uji Normalitas",
      align   = c("l", "r", "r", "c", "l"),
      col.names = c("Uji", "Statistik", "p-value", "Keputusan", "Keterangan")) %>%
  kable_styling(bootstrap_options = c("striped", "hover", "condensed", "bordered"),
                full_width = TRUE) %>%
  column_spec(4, bold = TRUE,
              color      = "white",
              background = ifelse(
                c(ks_result$p.value, jb_result$p.value) < 0.05,
                "#c0392b", "#27ae60"
              ))
```

---

# Tahap 4 — Interpretasi & Implikasi GBM

## Interpretasi Hasil

```{r interpretasi, echo=FALSE}
ks_tolak  <- ks_result$p.value < 0.05
jb_tolak  <- jb_result$p.value < 0.05
kedua_tolak <- ks_tolak & jb_tolak

cat("=== INTERPRETASI HASIL UJI NORMALITAS ===\n\n")

cat(sprintf("Uji Kolmogorov-Smirnov : %s (D = %.6f, p %s)\n",
    ifelse(ks_tolak, "TOLAK H₀", "GAGAL TOLAK H₀"),
    ks_result$statistic,
    ifelse(ks_result$p.value < 0.001, "< 0,001",
           formatC(ks_result$p.value, digits = 6, format = "f"))))

cat(sprintf("Uji Jarque-Bera        : %s (JB = %.4f, p %s)\n\n",
    ifelse(jb_tolak, "TOLAK H₀", "GAGAL TOLAK H₀"),
    jb_result$statistic,
    ifelse(jb_result$p.value < 0.001, "< 0,001",
           formatC(jb_result$p.value, digits = 6, format = "f"))))

if (kedua_tolak) {
  cat("Kedua uji secara konsisten menolak hipotesis nol pada α = 0,05.\n")
  cat("Artinya, log-return USD/IDR secara formal TIDAK berdistribusi normal sempurna.\n\n")
  cat("Penyebab utama penolakan:\n")
  cat(sprintf("  • Skewness = %.4f → distribusi tidak simetris sempurna\n", skew))
  cat(sprintf("  • Excess kurtosis = %.4f → ekor distribusi lebih tebal dari normal\n", kurt))
  cat("    (fenomena 'fat tails' yang umum pada data keuangan)\n")
} else {
  cat("Setidaknya satu uji gagal menolak H₀ — distribusi mendekati normal.\n")
}
```

## Implikasi terhadap Penggunaan GBM

```{r implikasi-gbm, echo=FALSE}
cat("=== IMPLIKASI TERHADAP MODEL GBM ===\n\n")

cat("Meskipun uji formal menolak normalitas sempurna, GBM tetap\n")
cat("dapat digunakan dengan pertimbangan berikut:\n\n")

cat("1. JUSTIFIKASI PENGGUNAAN GBM:\n")
cat("   • GBM adalah model standar industri untuk pemodelan harga aset keuangan\n")
cat("     (Black-Scholes, 1973) dan tetap digunakan secara luas meskipun\n")
cat("     normalitas tidak terpenuhi secara sempurna.\n")
cat("   • Penyimpangan terjadi terutama di ekor distribusi (return ekstrem),\n")
cat("     sementara bagian tengah (return normal sehari-hari) mendekati normal.\n")
cat("   • Central Limit Theorem mendukung pendekatan normal untuk return\n")
cat("     agregat dalam jangka panjang.\n\n")

cat("2. CATATAN PENTING DALAM INTERPRETASI:\n")
cat("   • Interval kepercayaan dari simulasi Monte Carlo mungkin UNDERESTIMATE\n")
cat("     risiko ekstrem (krisis, shock mendadak) karena ekor lebih tebal.\n")
cat("   • Hasil simulasi lebih valid untuk kondisi normal (bukan krisis).\n")
cat("   • Semakin panjang horizon simulasi, asumsi normalitas semakin kritis.\n\n")

cat("3. KEPUTUSAN:\n")
cat("   ✓ GBM LAYAK digunakan untuk simulasi Monte Carlo kurs USD/IDR\n")
cat("     dengan catatan interpretasi di atas.\n")
```

---

# Tahap 5 — Simpan Hasil Uji

```{r save-results}
# Simpan hasil uji normalitas untuk referensi laporan
hasil_normalitas <- list(
  ks_statistic  = as.numeric(ks_result$statistic),
  ks_pvalue     = ks_result$p.value,
  ks_keputusan  = ifelse(ks_result$p.value < 0.05, "Tolak H0", "Gagal Tolak H0"),
  jb_statistic  = as.numeric(jb_result$statistic),
  jb_pvalue     = jb_result$p.value,
  jb_keputusan  = ifelse(jb_result$p.value < 0.05, "Tolak H0", "Gagal Tolak H0"),
  skewness      = skew,
  excess_kurt   = kurt,
  gbm_layak     = TRUE,   # Keputusan akhir penggunaan GBM
  catatan       = "GBM layak digunakan dengan catatan fat tails"
)

saveRDS(hasil_normalitas, "hasil_normalitas.rds")

cat("✓ Hasil uji disimpan ke: hasil_normalitas.rds\n\n")
cat("=== RINGKASAN UNTUK LAPORAN ===\n")
cat(sprintf("KS Test  : D = %.6f, p %s → %s\n",
    hasil_normalitas$ks_statistic,
    ifelse(hasil_normalitas$ks_pvalue < 0.001, "< 0,001",
           round(hasil_normalitas$ks_pvalue, 6)),
    hasil_normalitas$ks_keputusan))
cat(sprintf("JB Test  : JB = %.4f, p %s → %s\n",
    hasil_normalitas$jb_statistic,
    ifelse(hasil_normalitas$jb_pvalue < 0.001, "< 0,001",
           round(hasil_normalitas$jb_pvalue, 6)),
    hasil_normalitas$jb_keputusan))
cat(sprintf("Skewness : %.4f\n", hasil_normalitas$skewness))
cat(sprintf("Ex. Kurt : %.4f\n", hasil_normalitas$excess_kurt))
cat(sprintf("GBM Layak: %s\n",   hasil_normalitas$gbm_layak))
```

---

# Ringkasan Bagian 4

```{r ringkasan-tab4, echo=FALSE}
ringkasan <- data.frame(
  Sub_Tahap = c("4.1", "4.2", "4.3", "4.4", "4.5"),
  Aktivitas = c(
    "Uji Kolmogorov-Smirnov",
    "Uji Jarque-Bera",
    "Rekapitulasi kedua uji",
    "Interpretasi & implikasi GBM",
    "Simpan hasil uji"
  ),
  Output_Utama = c(
    "Statistik D, p-value, keputusan H₀",
    "Statistik JB, p-value, keputusan H₀",
    "Tabel perbandingan kedua uji",
    "Justifikasi kelayakan GBM",
    "hasil_normalitas.rds"
  )
)

kable(ringkasan,
      caption = "Tabel 5.1 — Ringkasan Aktivitas Bagian 4",
      align   = c("c", "l", "l"),
      col.names = c("Sub-Tahap", "Aktivitas", "Output Utama")) %>%
  kable_styling(bootstrap_options = c("striped", "hover", "condensed", "bordered"),
                full_width = TRUE) %>%
  column_spec(1, bold = TRUE, width = "5em") %>%
  column_spec(2, bold = TRUE, color = "#2c7bb6") %>%
  row_spec(5, background = "#eafaf1", bold = TRUE)
```

---

# Langkah Selanjutnya

Dengan validasi normalitas yang sudah dilakukan, analisis berlanjut ke tahap inti:

- **Bagian 5 — Estimasi Parameter GBM:** Menggunakan $\mu$ dan $\sigma$ dari Bagian 2 untuk mendefinisikan proses stokastik kurs secara formal.
- **Bagian 6 — Simulasi Monte Carlo:** Mensimulasikan 1.000, 5.000, dan 10.000 lintasan kurs ke depan menggunakan persamaan GBM diskrit:

$$S_{t+\Delta t} = S_t \cdot \exp\left[\left(\mu - \frac{\sigma^2}{2}\right)\Delta t + \sigma\sqrt{\Delta t}\,Z_t\right], \quad Z_t \sim \mathcal{N}(0,1)$$

---

```{r session-info, collapse=TRUE}
sessionInfo()
```

---

*Dokumen ini merupakan bagian dari seri analisis kurs USD/IDR menggunakan pendekatan Geometric Brownian Motion dan Simulasi Monte Carlo.*
