---
title: "Analisis Kurs USD/IDR — Bagian 5 & 6: Estimasi GBM & Simulasi Monte Carlo"
author: "Data Analysis Project"
date: "`r format(Sys.Date(), '%d %B %Y')`"
output:
  html_document:
    theme: flatly
    highlight: tango
    toc: true
    toc_float:
      collapsed: false
      smooth_scroll: true
    toc_depth: 3
    number_sections: true
    df_print: paged
    code_folding: show
---

```{r setup, include=FALSE}
knitr::opts_chunk$set(
  echo      = TRUE,
  message   = FALSE,
  warning   = FALSE,
  fig.align = "center",
  fig.width = 10,
  fig.height = 6
)
setwd("D:/PROJECT PSS")
```

---

> **Catatan Proyek:** Dokumen ini merupakan bagian kelima dan keenam dari seri analisis kurs USD/IDR. Pada bagian ini dilakukan estimasi parameter model *Geometric Brownian Motion* (GBM) dan simulasi Monte Carlo dengan tiga skenario iterasi: 1.000, 5.000, dan 10.000 lintasan simulasi.

---

# Latar Belakang

Model GBM mendefinisikan dinamika harga aset $S_t$ sebagai proses stokastik:

$$dS_t = \mu S_t \, dt + \sigma S_t \, dW_t$$

di mana $W_t$ adalah proses Wiener standar. Dalam bentuk diskrit yang digunakan untuk simulasi:

$$S_{t+\Delta t} = S_t \cdot \exp\left[\left(\mu - \frac{\sigma^2}{2}\right)\Delta t + \sigma\sqrt{\Delta t}\, Z_t\right], \quad Z_t \sim \mathcal{N}(0,1)$$

Parameter $\mu$ (drift) dan $\sigma$ (volatilitas) diestimasi langsung dari data historis *log-return* harian.

---

# Persiapan: Memuat Paket & Data

## Memuat Paket

```{r load-packages}
library(dplyr)
library(ggplot2)
library(lubridate)
library(knitr)
library(kableExtra)

set.seed(42)  # Untuk reprodusibilitas simulasi
```

## Memuat & Menyiapkan Data

```{r load-data}
# Baca langsung dari CSV
df_raw <- read.csv(
  "Data Historis USD_IDR.csv",
  header           = TRUE,
  stringsAsFactors = FALSE,
  fileEncoding     = "UTF-8-BOM"
)

# Wrangling
df_usd_idr <- df_raw %>%
  select(Tanggal, Terakhir) %>%
  mutate(
    Kurs    = as.numeric(gsub(",", ".", gsub("\\.", "", Terakhir))),
    Tanggal = as.Date(Tanggal, format = "%d/%m/%Y")
  ) %>%
  select(Tanggal, Kurs) %>%
  arrange(Tanggal)

# Hitung log-return
df_return <- df_usd_idr %>%
  mutate(Log_Return = log(Kurs / lag(Kurs))) %>%
  filter(!is.na(Log_Return))

cat("Data berhasil dimuat.\n")
cat("Observasi kurs   :", nrow(df_usd_idr), "\n")
cat("Observasi return :", nrow(df_return), "\n")
cat("Periode          :", format(min(df_usd_idr$Tanggal), "%d %B %Y"),
    "–", format(max(df_usd_idr$Tanggal), "%d %B %Y"), "\n")
```

---

# Bagian 5 — Estimasi Parameter GBM

## Estimasi µ dan σ

Parameter GBM diestimasi dari statistik *log-return* harian:

- **Drift harian** ($\hat{\mu}$): rata-rata *log-return* harian
- **Volatilitas harian** ($\hat{\sigma}$): standar deviasi *log-return* harian

```{r estimate-params}
rt    <- df_return$Log_Return
n_ret <- length(rt)

# Parameter harian
mu_hat    <- mean(rt)
sigma_hat <- sd(rt)

# Parameter disetahunkan (asumsi 252 hari perdagangan)
mu_annual    <- mu_hat * 252
sigma_annual <- sigma_hat * sqrt(252)

# Kurs awal simulasi (S0) = kurs penutupan terakhir
S0 <- tail(df_usd_idr$Kurs, 1)
T_akhir <- as.Date("2025-12-31")
T0      <- max(df_usd_idr$Tanggal)

cat("=== PARAMETER GBM YANG DIESTIMASI ===\n\n")
cat(sprintf("S₀  (kurs terakhir)    : Rp %s per USD\n",
    formatC(S0, format = "f", digits = 1, big.mark = ".")))
cat(sprintf("µ   (drift harian)     : %.8f\n",   mu_hat))
cat(sprintf("σ   (volatilitas har.) : %.8f\n",   sigma_hat))
cat(sprintf("µ   (drift tahunan)    : %.6f  (%.4f%%)\n",
    mu_annual, mu_annual * 100))
cat(sprintf("σ   (volatilitas thn.) : %.6f  (%.4f%%)\n",
    sigma_annual, sigma_annual * 100))
cat(sprintf("n   (obs. return)      : %d hari perdagangan\n", n_ret))
```

## Tabel Parameter

```{r params-table}
tbl_params <- data.frame(
  Parameter = c(
    "S₀ — Kurs Awal Simulasi",
    "µ — Drift Harian",
    "σ — Volatilitas Harian",
    "µ — Drift Tahunan (× 252)",
    "σ — Volatilitas Tahunan (× √252)",
    "n — Jumlah Observasi Return",
    "Δt — Time Step"
  ),
  Nilai = c(
    formatC(S0, format = "f", digits = 1, big.mark = "."),
    formatC(mu_hat,       format = "e", digits = 5),
    formatC(sigma_hat,    format = "f", digits = 8),
    paste0(formatC(mu_annual    * 100, format = "f", digits = 4), "%"),
    paste0(formatC(sigma_annual * 100, format = "f", digits = 4), "%"),
    formatC(n_ret, format = "d"),
    "1 hari perdagangan"
  ),
  Keterangan = c(
    "Kurs penutupan terakhir (31 Des 2025)",
    "Rata-rata log-return — parameter drift GBM",
    "Std. deviasi log-return — parameter volatilitas GBM",
    "Drift disetahunkan untuk referensi",
    "Volatilitas disetahunkan untuk referensi",
    "Jumlah data historis yang digunakan",
    "Satu langkah = satu hari perdagangan"
  )
)

kable(tbl_params,
      caption = "Tabel 5.1 — Parameter GBM yang Diestimasi dari Data Historis",
      align   = c("l", "r", "l")) %>%
  kable_styling(bootstrap_options = c("striped", "hover", "condensed", "bordered"),
                full_width = TRUE) %>%
  row_spec(1, bold = TRUE, background = "#eaf4fb") %>%
  row_spec(2:3, bold = TRUE, color = "#2c7bb6") %>%
  pack_rows("Parameter Harian (digunakan dalam simulasi)", 1, 3) %>%
  pack_rows("Parameter Tahunan (referensi)", 4, 5) %>%
  pack_rows("Informasi Tambahan", 6, 7)
```

## Horizon Simulasi

```{r horizon}
# Tentukan horizon simulasi
# Simulasi ke depan dari kurs terakhir
horizon_hari <- 252   # 1 tahun perdagangan ke depan
dt           <- 1     # time step = 1 hari

cat("=== HORIZON SIMULASI ===\n")
cat(sprintf("Titik awal (S₀) : %s\n", format(T0, "%d %B %Y")))
cat(sprintf("Horizon         : %d hari perdagangan (~1 tahun)\n", horizon_hari))
cat(sprintf("Time step (Δt)  : %d hari\n", dt))
```

---

# Bagian 6 — Simulasi Monte Carlo

## Fungsi Simulasi GBM

```{r gbm-function}
# Fungsi simulasi GBM diskrit
# Output: matrix (horizon+1) x n_sim — baris = waktu, kolom = satu lintasan
simulasi_gbm <- function(S0, mu, sigma, dt, horizon, n_sim) {

  # Inisialisasi matrix hasil
  # Baris 1 = S0, baris 2 s.d. horizon+1 = hasil simulasi
  S_matrix <- matrix(NA, nrow = horizon + 1, ncol = n_sim)
  S_matrix[1, ] <- S0

  # Loop simulasi
  for (t in 2:(horizon + 1)) {
    Z <- rnorm(n_sim)   # n_sim bilangan acak N(0,1)
    S_matrix[t, ] <- S_matrix[t - 1, ] *
      exp((mu - 0.5 * sigma^2) * dt + sigma * sqrt(dt) * Z)
  }

  return(S_matrix)
}

cat("Fungsi simulasi GBM berhasil didefinisikan.\n")
cat("Formula: S(t+dt) = S(t) × exp[(µ - σ²/2)dt + σ√dt × Z]\n")
cat("         Z ~ N(0,1)\n")
```

## Skenario 1: 1.000 Iterasi

```{r sim-1000}
cat("Menjalankan simulasi 1.000 iterasi...\n")
t_start <- proc.time()

sim_1000 <- simulasi_gbm(
  S0      = S0,
  mu      = mu_hat,
  sigma   = sigma_hat,
  dt      = 1,
  horizon = horizon_hari,
  n_sim   = 1000
)

t_1000 <- proc.time() - t_start
cat(sprintf("✓ Selesai dalam %.3f detik.\n", t_1000["elapsed"]))
cat(sprintf("Dimensi matrix : %d baris × %d kolom\n",
    nrow(sim_1000), ncol(sim_1000)))
cat(sprintf("Kurs akhir rata-rata  : Rp %s\n",
    formatC(mean(sim_1000[nrow(sim_1000), ]),
            format = "f", digits = 0, big.mark = ".")))
```

## Skenario 2: 5.000 Iterasi

```{r sim-5000}
cat("Menjalankan simulasi 5.000 iterasi...\n")
t_start <- proc.time()

sim_5000 <- simulasi_gbm(
  S0      = S0,
  mu      = mu_hat,
  sigma   = sigma_hat,
  dt      = 1,
  horizon = horizon_hari,
  n_sim   = 5000
)

t_5000 <- proc.time() - t_start
cat(sprintf("✓ Selesai dalam %.3f detik.\n", t_5000["elapsed"]))
cat(sprintf("Kurs akhir rata-rata  : Rp %s\n",
    formatC(mean(sim_5000[nrow(sim_5000), ]),
            format = "f", digits = 0, big.mark = ".")))
```

## Skenario 3: 10.000 Iterasi

```{r sim-10000}
cat("Menjalankan simulasi 10.000 iterasi...\n")
t_start <- proc.time()

sim_10000 <- simulasi_gbm(
  S0      = S0,
  mu      = mu_hat,
  sigma   = sigma_hat,
  dt      = 1,
  horizon = horizon_hari,
  n_sim   = 10000
)

t_10000 <- proc.time() - t_start
cat(sprintf("✓ Selesai dalam %.3f detik.\n", t_10000["elapsed"]))
cat(sprintf("Kurs akhir rata-rata  : Rp %s\n",
    formatC(mean(sim_10000[nrow(sim_10000), ]),
            format = "f", digits = 0, big.mark = ".")))
```

## Tabel Perbandingan Waktu Komputasi

```{r compute-table}
tbl_compute <- data.frame(
  Skenario   = c("Skenario 1", "Skenario 2", "Skenario 3"),
  Iterasi    = c("1.000", "5.000", "10.000"),
  Waktu_detik = c(
    round(t_1000["elapsed"],  3),
    round(t_5000["elapsed"],  3),
    round(t_10000["elapsed"], 3)
  ),
  Mean_Akhir = c(
    formatC(mean(sim_1000[nrow(sim_1000),  ]), format="f", digits=0, big.mark="."),
    formatC(mean(sim_5000[nrow(sim_5000),  ]), format="f", digits=0, big.mark="."),
    formatC(mean(sim_10000[nrow(sim_10000),]), format="f", digits=0, big.mark=".")
  ),
  SD_Akhir = c(
    formatC(sd(sim_1000[nrow(sim_1000),  ]), format="f", digits=0, big.mark="."),
    formatC(sd(sim_5000[nrow(sim_5000),  ]), format="f", digits=0, big.mark="."),
    formatC(sd(sim_10000[nrow(sim_10000),]), format="f", digits=0, big.mark=".")
  )
)

kable(tbl_compute,
      caption = "Tabel 6.1 — Perbandingan Tiga Skenario Simulasi Monte Carlo",
      align   = c("l","r","r","r","r"),
      col.names = c("Skenario", "Iterasi",
                    "Waktu (detik)", "Mean Kurs Akhir (IDR)", "SD Kurs Akhir (IDR)")) %>%
  kable_styling(bootstrap_options = c("striped", "hover", "condensed", "bordered"),
                full_width = TRUE) %>%
  column_spec(2, bold = TRUE) %>%
  column_spec(4, bold = TRUE, color = "#2c7bb6") %>%
  row_spec(3, background = "#eafaf1", bold = TRUE)
```

## Simpan Hasil Simulasi

```{r save-sim}
# Simpan semua hasil simulasi ke RDS
saveRDS(list(
  sim_1000  = sim_1000,
  sim_5000  = sim_5000,
  sim_10000 = sim_10000,
  S0        = S0,
  mu        = mu_hat,
  sigma     = sigma_hat,
  horizon   = horizon_hari,
  tanggal_S0 = T0
), "hasil_simulasi.rds")

cat("✓ Hasil simulasi disimpan ke: hasil_simulasi.rds\n")
cat("  Berisi: sim_1000, sim_5000, sim_10000, S0, mu, sigma, horizon\n")
```

---

# Ringkasan Bagian 5 & 6

```{r ringkasan, echo=FALSE}
ringkasan <- data.frame(
  Bagian = c("5.1","5.2","5.3","6.1","6.2","6.3","6.4"),
  Aktivitas = c(
    "Estimasi µ dan σ dari log-return historis",
    "Tabel parameter GBM lengkap",
    "Penentuan horizon simulasi (252 hari)",
    "Definisi fungsi simulasi GBM diskrit",
    "Simulasi 1.000 iterasi",
    "Simulasi 5.000 iterasi",
    "Simulasi 10.000 iterasi"
  ),
  Output = c(
    "mu_hat, sigma_hat",
    "Tabel 5.1",
    "horizon = 252 hari, dt = 1",
    "Fungsi simulasi_gbm()",
    "Matrix sim_1000 (253 × 1.000)",
    "Matrix sim_5000 (253 × 5.000)",
    "Matrix sim_10000 (253 × 10.000)"
  )
)

kable(ringkasan,
      caption = "Tabel Ringkasan Bagian 5 & 6",
      align   = c("c","l","l"),
      col.names = c("Sub-Bagian","Aktivitas","Output")) %>%
  kable_styling(bootstrap_options = c("striped","hover","condensed","bordered"),
                full_width = TRUE) %>%
  column_spec(1, bold = TRUE, width = "5em") %>%
  column_spec(2, bold = TRUE, color = "#2c7bb6") %>%
  pack_rows("Bagian 5 — Estimasi Parameter GBM", 1, 3) %>%
  pack_rows("Bagian 6 — Simulasi Monte Carlo", 4, 7) %>%
  row_spec(7, background = "#eafaf1", bold = TRUE)
```



```{r tabel-parameter-gbm, echo=TRUE}
library(knitr)
library(kableExtra)

# Membuat dataframe parameter berdasarkan output kalkulasi data aktual
df_param_gbm <- data.frame(
  Parameter = c("Kurs Awal Aktual", "Tren Pertumbuhan (Drift)", "Fluktuasi Acak (Volatilitas)", "Horizon Waktu Proyeksi"),
  Notasi = c("S0", "μ (mu)", "σ (sigma)", "T"),
  Nilai_Harian = c("Rp 16.420,00", "0,000129", "0,003667", "252 Hari Kerja"),
  Nilai_Tahunan = c("-", "0,032506 (3,25%)", "0,058209 (5,82%)", "1 Tahun Kalender")
)

# Membuat visualisasi tabel profesional dengan kableExtra
df_param_gbm %>%
  kable(
    col.names = c("Nama Parameter", "Notasi Matematis", "Skala Harian", "Skala Tahunan (Annualized)"),
    align = c("l", "c", "r", "r"),
    caption = "Tabel 3.3: Parameter Model Stokastik Geometric Brownian Motion (GBM)"
  ) %>%
  kable_styling(
    bootstrap_options = c("striped", "hover", "condensed", "responsive"),
    full_width = FALSE,
    position = "center"
  ) %>%
  row_spec(0, bold = TRUE, color = "white", background = "#00b4d8") %>% # Warna Cyan/Biru Portofolio
  column_spec(1, bold = TRUE) %>%
  column_spec(2, italic = TRUE)

# Langkah Selanjutnya

Hasil ketiga skenario simulasi dianalisis secara mendalam pada **Bagian 7**, mencakup:

- **Fan chart** seluruh lintasan simulasi per skenario
- **Histogram distribusi** kurs akhir (hari ke-252)
- **Interval kepercayaan 90%** — persentil ke-5 dan ke-95
- **Perbandingan stabilitas** hasil antar ketiga skenario
- **Nilai ekspektasi** kurs USD/IDR satu tahun ke depan

```

```{r session-info, collapse=TRUE}
sessionInfo()
```

---

*Dokumen ini merupakan bagian dari seri analisis kurs USD/IDR menggunakan pendekatan Geometric Brownian Motion dan Simulasi Monte Carlo.*
