---
title: "Analisis Kurs USD/IDR — Bagian 7: Analisis Hasil Simulasi Monte Carlo"
author: "Data Analysis Project"
date: "`r format(Sys.Date(), '%d %B %Y')`"
output:
  html_document:
    theme: flatly
    highlight: tango
    toc: true
    toc_float:
      collapsed: false
      smooth_scroll: true
    toc_depth: 3
    number_sections: true
    df_print: paged
    code_folding: show
---

```{r setup, include=FALSE}
knitr::opts_chunk$set(
  echo       = TRUE,
  message    = FALSE,
  warning    = FALSE,
  fig.align  = "center",
  fig.width  = 11,
  fig.height = 6
)
setwd("D:/PROJECT PSS")

# Buat folder output untuk menyimpan plot
dir_plot <- file.path(getwd(), "output_plot")
if (!dir.exists(dir_plot)) {
  dir.create(dir_plot, recursive = TRUE)
  message("Folder output_plot berhasil dibuat: ", dir_plot)
} else {
  message("Folder output_plot sudah ada: ", dir_plot)
}
```

---

> **Catatan Proyek:** Dokumen ini merupakan bagian ketujuh sekaligus penutup dari seri analisis kurs USD/IDR. Pada bagian ini dilakukan analisis menyeluruh terhadap hasil simulasi Monte Carlo — mencakup fan chart, distribusi kurs akhir, interval kepercayaan 90%, perbandingan stabilitas antar skenario, dan kesimpulan proyeksi kurs USD/IDR.

---

# Latar Belakang

Simulasi Monte Carlo menghasilkan ribuan lintasan harga yang mungkin terjadi berdasarkan model GBM. Dari kumpulan lintasan tersebut, kita dapat mengekstrak:

1. **Ekspektasi** — nilai rata-rata kurs yang diproyeksikan
2. **Ketidakpastian** — rentang kemungkinan melalui interval kepercayaan
3. **Stabilitas** — seberapa konsisten hasil antar jumlah iterasi yang berbeda

---

# Persiapan

## Memuat Paket

```{r load-packages}
library(dplyr)
library(ggplot2)
library(tidyr)
library(knitr)
library(kableExtra)

set.seed(42)
```

## Memuat Data & Hasil Simulasi

```{r load-data}
# Baca data historis
df_raw <- read.csv(
  "Data Historis USD_IDR.csv",
  header = TRUE, stringsAsFactors = FALSE, fileEncoding = "UTF-8-BOM"
)

df_usd_idr <- df_raw %>%
  select(Tanggal, Terakhir) %>%
  mutate(
    Kurs    = as.numeric(gsub(",", ".", gsub("\\.", "", Terakhir))),
    Tanggal = as.Date(Tanggal, format = "%d/%m/%Y")
  ) %>%
  select(Tanggal, Kurs) %>%
  arrange(Tanggal)

# Muat hasil simulasi dari Bagian 6
hasil <- readRDS("hasil_simulasi.rds")

sim_1000  <- hasil$sim_1000
sim_5000  <- hasil$sim_5000
sim_10000 <- hasil$sim_10000
S0        <- hasil$S0
mu        <- hasil$mu
sigma     <- hasil$sigma
horizon   <- hasil$horizon
T0        <- hasil$tanggal_S0

cat("Hasil simulasi berhasil dimuat.\n")
cat(sprintf("S0      : Rp %s\n", formatC(S0, format="f", digits=0, big.mark=".")))
cat(sprintf("µ       : %.8f\n", mu))
cat(sprintf("σ       : %.8f\n", sigma))
cat(sprintf("Horizon : %d hari\n", horizon))
cat(sprintf("Sim 1K  : %d × %d\n", nrow(sim_1000),  ncol(sim_1000)))
cat(sprintf("Sim 5K  : %d × %d\n", nrow(sim_5000),  ncol(sim_5000)))
cat(sprintf("Sim 10K : %d × %d\n", nrow(sim_10000), ncol(sim_10000)))
```

## Membuat Sumbu Waktu

```{r time-axis}
# Buat vektor tanggal untuk sumbu x simulasi
# Mulai dari T0+1 hari kerja, sebanyak horizon hari
tanggal_sim <- seq(T0 + 1, by = "day", length.out = horizon * 2)
tanggal_sim <- tanggal_sim[!weekdays(tanggal_sim) %in% c("Saturday","Sunday")]
tanggal_sim <- c(T0, tanggal_sim[1:horizon])

cat("Rentang simulasi:", format(min(tanggal_sim), "%d %B %Y"),
    "–", format(max(tanggal_sim), "%d %B %Y"), "\n")
cat("Jumlah titik waktu:", length(tanggal_sim), "\n")
```

---

# Tahap 1 — Fan Chart per Skenario

Fan chart menampilkan seluruh lintasan simulasi sekaligus, memberikan gambaran visual tentang rentang kemungkinan pergerakan kurs.

## Helper: Fungsi Pembuatan Fan Chart

```{r fan-function}
buat_fan_chart <- function(sim_matrix, tanggal, S0_kurs, n_sim_label,
                            warna_jalur = "#3b82f6", warna_median = "#1e40af",
                            warna_band  = "#93c5fd") {

  n_time <- nrow(sim_matrix)
  n_sim  <- ncol(sim_matrix)

  # Hitung statistik per waktu
  df_stats <- data.frame(
    Tanggal = tanggal,
    median  = apply(sim_matrix, 1, median),
    p05     = apply(sim_matrix, 1, quantile, 0.05),
    p25     = apply(sim_matrix, 1, quantile, 0.25),
    p75     = apply(sim_matrix, 1, quantile, 0.75),
    p95     = apply(sim_matrix, 1, quantile, 0.95),
    mean    = apply(sim_matrix, 1, mean)
  )

  # Ambil sampel lintasan untuk ditampilkan (max 300 agar tidak berat)
  n_sample <- min(300, n_sim)
  idx      <- sample(1:n_sim, n_sample)

  df_paths <- as.data.frame(sim_matrix[, idx])
  df_paths$Tanggal <- tanggal
  df_long <- df_paths %>%
    pivot_longer(-Tanggal, names_to = "sim", values_to = "Kurs")

  # Data historis 6 bulan terakhir untuk konteks
  df_hist <- df_usd_idr %>%
    filter(Tanggal >= S0_kurs - 180)

  ggplot() +
    # Lintasan individual (transparan)
    geom_line(data = df_long,
              aes(x = Tanggal, y = Kurs, group = sim),
              color = warna_jalur, alpha = 0.04, linewidth = 0.3) +
    # Band 90% (P5–P95)
    geom_ribbon(data = df_stats,
                aes(x = Tanggal, ymin = p05, ymax = p95),
                fill = warna_band, alpha = 0.2) +
    # Band 50% (P25–P75)
    geom_ribbon(data = df_stats,
                aes(x = Tanggal, ymin = p25, ymax = p75),
                fill = warna_band, alpha = 0.3) +
    # Garis median
    geom_line(data = df_stats,
              aes(x = Tanggal, y = median),
              color = warna_median, linewidth = 1.0, linetype = "solid") +
    # Garis mean
    geom_line(data = df_stats,
              aes(x = Tanggal, y = mean),
              color = "#ef4444", linewidth = 0.8, linetype = "dashed", alpha = 0.8) +
    # Data historis
    geom_line(data = df_hist,
              aes(x = Tanggal, y = Kurs),
              color = "#1e293b", linewidth = 0.9, alpha = 0.9) +
    # Garis pemisah historis vs simulasi
    geom_vline(xintercept = as.numeric(tanggal[1]),
               color = "#64748b", linewidth = 0.6, linetype = "dotted") +
    # Titik S0
    geom_point(aes(x = tanggal[1], y = sim_matrix[1,1]),
               color = "#1e293b", size = 3, shape = 21,
               fill = "white", stroke = 1.5) +
    scale_y_continuous(
      labels = function(x) formatC(x, format="f", digits=0, big.mark=".")
    ) +
    scale_x_date(date_breaks = "2 months", date_labels = "%b '%y") +
    labs(
      subtitle = sprintf(
        "%s iterasi  |  Median: Rp %s  |  CI 90%%: Rp %s – Rp %s",
        n_sim_label,
        formatC(tail(df_stats$median, 1), format="f", digits=0, big.mark="."),
        formatC(tail(df_stats$p05,    1), format="f", digits=0, big.mark="."),
        formatC(tail(df_stats$p95,    1), format="f", digits=0, big.mark=".")
      ),
      x = NULL, y = "Kurs USD/IDR (IDR)",
      caption = "— Historis   ── Median   - - Mean   ░ Band 50%   ░░ Band 90%"
    ) +
    theme_minimal(base_family = "sans") +
    theme(
      plot.background  = element_rect(fill = "#ffffff", color = NA),
      panel.background = element_rect(fill = "#fafafa", color = NA),
      panel.grid.major = element_line(color = "#f1f5f9", linewidth = 0.4),
      panel.grid.minor = element_blank(),
      axis.text        = element_text(color = "#64748b", size = 9, face = "bold"),
      axis.title.y     = element_text(color = "#475569", size = 10, face = "bold"),
      plot.subtitle    = element_text(color = "#475569", size = 10, face = "bold"),
      plot.caption     = element_text(color = "#94a3b8", size = 9),
      plot.margin      = margin(12, 16, 8, 12)
    )
}
```

## Fan Chart — Skenario 1.000 Iterasi

```{r fan-1000, fig.cap="Fan chart simulasi Monte Carlo GBM — 1.000 iterasi"}
p_fan_1000 <- buat_fan_chart(
  sim_matrix    = sim_1000,
  tanggal       = tanggal_sim,
  S0_kurs       = T0,
  n_sim_label   = "1.000",
  warna_jalur   = "#3b82f6",
  warna_median  = "#1d4ed8",
  warna_band    = "#93c5fd"
)
p_fan_1000

# Simpan plot ke file
ggsave(
  filename = file.path(dir_plot, "fan_chart_1000_iterasi.png"),
  plot     = p_fan_1000,
  width    = 11, height = 6, units = "in", dpi = 300, bg = "white"
)
message("✅ Fan chart 1.000 iterasi disimpan.")
```

## Fan Chart — Skenario 5.000 Iterasi

```{r fan-5000, fig.cap="Fan chart simulasi Monte Carlo GBM — 5.000 iterasi"}
p_fan_5000 <- buat_fan_chart(
  sim_matrix    = sim_5000,
  tanggal       = tanggal_sim,
  S0_kurs       = T0,
  n_sim_label   = "5.000",
  warna_jalur   = "#8b5cf6",
  warna_median  = "#6d28d9",
  warna_band    = "#c4b5fd"
)
p_fan_5000

# Simpan plot ke file
ggsave(
  filename = file.path(dir_plot, "fan_chart_5000_iterasi.png"),
  plot     = p_fan_1000,
  width    = 11, height = 6, units = "in", dpi = 300, bg = "white"
)
message("✅ Fan chart 5.000 iterasi disimpan.")
```

## Fan Chart — Skenario 10.000 Iterasi

```{r fan-10000, fig.cap="Fan chart simulasi Monte Carlo GBM — 10.000 iterasi"}
p_fan_10000 <- buat_fan_chart(
  sim_matrix    = sim_10000,
  tanggal       = tanggal_sim,
  S0_kurs       = T0,
  n_sim_label   = "10.000",
  warna_jalur   = "#059669",
  warna_median  = "#065f46",
  warna_band    = "#6ee7b7"
)
p_fan_10000

# Simpan plot ke file
ggsave(
  filename = file.path(dir_plot, "fan_chart_10000_iterasi.png"),
  plot     = p_fan_1000,
  width    = 11, height = 6, units = "in", dpi = 300, bg = "white"
)
message("✅ Fan chart 10.000 iterasi disimpan.")
```

---

# Tahap 2 — Distribusi Kurs Akhir (Hari ke-252)

Distribusi kurs pada hari terakhir simulasi (hari ke-252) menggambarkan kemungkinan nilai kurs USD/IDR satu tahun ke depan.

```{r dist-akhir}
# Ambil kurs akhir dari setiap skenario
akhir_1000  <- sim_1000[nrow(sim_1000),   ]
akhir_5000  <- sim_5000[nrow(sim_5000),   ]
akhir_10000 <- sim_10000[nrow(sim_10000), ]

# Gabungkan untuk plotting
df_akhir <- data.frame(
  Kurs      = c(akhir_1000, akhir_5000, akhir_10000),
  Skenario  = factor(
    rep(c("1.000 iterasi", "5.000 iterasi", "10.000 iterasi"),
        c(length(akhir_1000), length(akhir_5000), length(akhir_10000))),
    levels = c("1.000 iterasi", "5.000 iterasi", "10.000 iterasi")
  )
)

# Simpan plot ke variabel p_dist
p_dist <- ggplot(df_akhir, aes(x = Kurs, fill = Skenario, color = Skenario)) +
  geom_density(alpha = 0.3, linewidth = 0.8) +
  geom_vline(xintercept = S0, color = "#1e293b",
             linewidth = 0.8, linetype = "dashed") +
  annotate("text", x = S0, y = Inf,
           label = sprintf("  S₀ = %s", formatC(S0, format="f", digits=0, big.mark=".")),
           vjust = 1.8, hjust = -0.05, color = "#1e293b",
           size = 3.5, fontface = "bold") +
  scale_x_continuous(
    labels = function(x) formatC(x, format="f", digits=0, big.mark=".")
  ) +
  scale_fill_manual(values  = c("#3b82f6","#8b5cf6","#059669")) +
  scale_color_manual(values = c("#1d4ed8","#6d28d9","#065f46")) +
  labs(x = "Kurs USD/IDR Hari ke-252 (IDR)",
       y = "Densitas",
       subtitle = "Distribusi kurs akhir simulasi — ketiga skenario overlay",
       fill = "Skenario", color = "Skenario") +
  theme_minimal(base_family = "sans") +
  theme(
    plot.background  = element_rect(fill = "#ffffff", color = NA),
    panel.background = element_rect(fill = "#fafafa", color = NA),
    panel.grid.major = element_line(color = "#f1f5f9", linewidth = 0.4),
    panel.grid.minor = element_blank(),
    axis.text  = element_text(color = "#64748b", size = 9,  face = "bold"),
    axis.title = element_text(color = "#475569", size = 10, face = "bold"),
    plot.subtitle   = element_text(color = "#475569", size = 10, face = "bold"),
    legend.position = "top",
    legend.text     = element_text(color = "#475569", size = 10, face = "bold"),
    plot.margin     = margin(12, 16, 8, 12)
  )

p_dist # Tampilkan plot di RStudio

# Simpan plot ke file secara spesifik menggunakan nama variabel
ggsave(
  filename = file.path(dir_plot, "distribusi_kurs_akhir.png"),
  plot     = p_dist,
  width    = 11, height = 6, units = "in", dpi = 300, bg = "white"
)
message("✅ Plot distribusi kurs akhir disimpan.")
```

# Tahap 3 — Interval Kepercayaan 90%

```{r ci-table}
# Hitung CI 90% dan statistik distribusi akhir
hitung_ci <- function(kurs_akhir, label) {
  data.frame(
    Skenario    = label,
    N_Iterasi   = length(kurs_akhir),
    Mean        = mean(kurs_akhir),
    Median      = median(kurs_akhir),
    SD          = sd(kurs_akhir),
    P05         = quantile(kurs_akhir, 0.05),
    P25         = quantile(kurs_akhir, 0.25),
    P75         = quantile(kurs_akhir, 0.75),
    P95         = quantile(kurs_akhir, 0.95),
    Min         = min(kurs_akhir),
    Max         = max(kurs_akhir)
  )
}

df_ci <- bind_rows(
  hitung_ci(akhir_1000,  "1.000 iterasi"),
  hitung_ci(akhir_5000,  "5.000 iterasi"),
  hitung_ci(akhir_10000, "10.000 iterasi")
)

# Format tabel
df_ci_fmt <- data.frame(
  Skenario  = df_ci$Skenario,
  Mean      = formatC(df_ci$Mean,   format="f", digits=0, big.mark="."),
  Median    = formatC(df_ci$Median, format="f", digits=0, big.mark="."),
  SD        = formatC(df_ci$SD,     format="f", digits=0, big.mark="."),
  CI_Bawah  = formatC(df_ci$P05,    format="f", digits=0, big.mark="."),
  CI_Atas   = formatC(df_ci$P95,    format="f", digits=0, big.mark="."),
  Min       = formatC(df_ci$Min,    format="f", digits=0, big.mark="."),
  Max       = formatC(df_ci$Max,    format="f", digits=0, big.mark=".")
)

kable(df_ci_fmt,
      caption = "Tabel 3.1 — Statistik Distribusi Kurs Akhir & Interval Kepercayaan 90%",
      align   = c("l","r","r","r","r","r","r","r"),
      col.names = c("Skenario","Mean","Median","Std Dev",
                    "P5 (CI Bawah)","P95 (CI Atas)","Minimum","Maksimum")) %>%
  kable_styling(bootstrap_options = c("striped","hover","condensed","bordered"),
                full_width = TRUE) %>%
  column_spec(5, bold = TRUE, color = "#c0392b") %>%
  column_spec(6, bold = TRUE, color = "#27ae60") %>%
  column_spec(2, bold = TRUE, color = "#2c7bb6") %>%
  row_spec(3, background = "#eafaf1", bold = TRUE) %>%
  add_header_above(c(" " = 1, "Ukuran Pemusatan" = 2,
                     "Penyebaran" = 1, "Interval Kepercayaan 90%" = 2,
                     "Nilai Ekstrem" = 2))
```

---

# Tahap 4 — Perbandingan Stabilitas Antar Skenario

Stabilitas dinilai dari seberapa konsisten statistik kunci (mean, median, CI) saat jumlah iterasi ditingkatkan dari 1.000 ke 10.000.

## Plot Konvergensi Mean

---

### 2. Chunk `konvergensi` (Konvergensi Mean)
Blok dari ````{r konvergensi}` sampai ```` ` lalu timpa dengan kode ini:
```{r konvergensi}
# Hitung mean kumulatif untuk setiap skenario
mean_kum_1000  <- cumsum(akhir_1000)  / seq_along(akhir_1000)
mean_kum_5000  <- cumsum(akhir_5000)  / seq_along(akhir_5000)
mean_kum_10000 <- cumsum(akhir_10000) / seq_along(akhir_10000)

# Subsample untuk plotting
idx_1000  <- round(seq(1, 1000,  length.out = 500))
idx_5000  <- round(seq(1, 5000,  length.out = 500))
idx_10000 <- round(seq(1, 10000, length.out = 500))

df_konv <- bind_rows(
  data.frame(iter = idx_1000,  mean_kum = mean_kum_1000[idx_1000],
             Skenario = "1.000 iterasi"),
  data.frame(iter = idx_5000,  mean_kum = mean_kum_5000[idx_5000],
             Skenario = "5.000 iterasi"),
  data.frame(iter = idx_10000, mean_kum = mean_kum_10000[idx_10000],
             Skenario = "10.000 iterasi")
) %>%
  mutate(Skenario = factor(Skenario,
    levels = c("1.000 iterasi","5.000 iterasi","10.000 iterasi")))

# Nilai teoretis GBM: E[S_T] = S0 * exp(mu * T)
mean_teoritis <- S0 * exp(mu * horizon)

# Simpan plot ke variabel p_konv
p_konv <- ggplot(df_konv, aes(x = iter, y = mean_kum, color = Skenario)) +
  geom_line(linewidth = 0.7, alpha = 0.85) +
  geom_hline(yintercept = mean_teoritis,
             color = "#ef4444", linewidth = 0.8,
             linetype = "dashed", alpha = 0.8) +
  annotate("text", x = max(df_konv$iter) * 0.6, y = mean_teoritis,
           label = sprintf("E[S_T] teoritis = %s",
             formatC(mean_teoritis, format="f", digits=0, big.mark=".")),
           vjust = -0.6, color = "#ef4444", size = 3.5, fontface = "bold") +
  scale_y_continuous(
    labels = function(x) formatC(x, format="f", digits=0, big.mark=".")
  ) +
  scale_color_manual(values = c("#3b82f6","#8b5cf6","#059669")) +
  labs(x = "Jumlah Iterasi (kumulatif)",
       y = "Mean Kurs Akhir (IDR)",
       subtitle = "Konvergensi mean kurs akhir menuju nilai ekspektasi teoretis GBM",
       color = "Skenario") +
  theme_minimal(base_family = "sans") +
  theme(
    plot.background  = element_rect(fill = "#ffffff", color = NA),
    panel.background = element_rect(fill = "#fafafa", color = NA),
    panel.grid.major = element_line(color = "#f1f5f9", linewidth = 0.4),
    panel.grid.minor = element_blank(),
    axis.text  = element_text(color = "#64748b", size = 9,  face = "bold"),
    axis.title = element_text(color = "#475569", size = 10, face = "bold"),
    plot.subtitle   = element_text(color = "#475569", size = 10, face = "bold"),
    legend.position = "top",
    legend.text     = element_text(color = "#475569", size = 10, face = "bold"),
    plot.margin     = margin(12, 16, 8, 12)
  )

p_konv # Tampilkan plot di RStudio

# Simpan plot ke file secara spesifik menggunakan nama variabel
ggsave(
  filename = file.path(dir_plot, "konvergensi_mean.png"),
  plot     = p_konv,
  width    = 11, height = 6, units = "in", dpi = 300, bg = "white"
)
message("✅ Plot konvergensi mean disimpan.")
```

## Tabel Perbandingan Stabilitas

```{r stability-table}
# Selisih CI antar skenario sebagai ukuran stabilitas
df_stab <- data.frame(
  Skenario     = c("1.000 iterasi","5.000 iterasi","10.000 iterasi"),
  Mean         = formatC(df_ci$Mean,   format="f", digits=0, big.mark="."),
  Median       = formatC(df_ci$Median, format="f", digits=0, big.mark="."),
  Lebar_CI90   = formatC(df_ci$P95 - df_ci$P05, format="f", digits=0, big.mark="."),
  CV_persen    = paste0(formatC((df_ci$SD / df_ci$Mean) * 100,
                                format="f", digits=2), "%"),
  Stabilitas   = c("Cukup stabil", "Stabil", "Sangat stabil")
)

kable(df_stab,
      caption = "Tabel 4.1 — Perbandingan Stabilitas Antar Skenario Simulasi",
      align   = c("l","r","r","r","r","c"),
      col.names = c("Skenario","Mean","Median",
                    "Lebar CI 90%","CV (%)","Stabilitas")) %>%
  kable_styling(bootstrap_options = c("striped","hover","condensed","bordered"),
                full_width = TRUE) %>%
  column_spec(4, bold = TRUE) %>%
  column_spec(6, bold = TRUE,
              color = c("#e67e22","#2980b9","#27ae60")) %>%
  row_spec(3, background = "#eafaf1", bold = TRUE)
```

---

# Tahap 5 — Kesimpulan & Proyeksi

## Nilai Ekspektasi Teoretis

```{r ekspektasi}
# Ekspektasi GBM: E[S_T] = S0 * exp(mu * T)
E_ST       <- S0 * exp(mu * horizon)
median_ST  <- S0 * exp((mu - 0.5 * sigma^2) * horizon)

cat("=== PROYEKSI KURS USD/IDR (252 HARI KE DEPAN) ===\n\n")
cat(sprintf("Kurs awal S₀                 : Rp %s\n",
    formatC(S0, format="f", digits=0, big.mark=".")))
cat(sprintf("Ekspektasi E[S_T] teoretis   : Rp %s\n",
    formatC(E_ST, format="f", digits=0, big.mark=".")))
cat(sprintf("Median teoretis              : Rp %s\n",
    formatC(median_ST, format="f", digits=0, big.mark=".")))
cat(sprintf("\nHasil simulasi (10.000 iter):\n"))
cat(sprintf("  Mean   : Rp %s\n",
    formatC(mean(akhir_10000),   format="f", digits=0, big.mark=".")))
cat(sprintf("  Median : Rp %s\n",
    formatC(median(akhir_10000), format="f", digits=0, big.mark=".")))
cat(sprintf("  CI 90%% : Rp %s – Rp %s\n",
    formatC(quantile(akhir_10000, 0.05), format="f", digits=0, big.mark="."),
    formatC(quantile(akhir_10000, 0.95), format="f", digits=0, big.mark=".")))
```

## Tabel Kesimpulan Final

```{r final-table}
df_final <- data.frame(
  Komponen = c(
    "Kurs Awal S₀",
    "Ekspektasi Teoretis E[S_T]",
    "Median Teoretis",
    "Mean Simulasi (10.000 iter)",
    "Median Simulasi (10.000 iter)",
    "Batas Bawah CI 90% — P5",
    "Batas Atas CI 90% — P95",
    "Probabilitas kurs > S₀",
    "Skenario Terbaik Rekomendasi"
  ),
  Nilai = c(
    formatC(S0, format="f", digits=0, big.mark="."),
    formatC(E_ST, format="f", digits=0, big.mark="."),
    formatC(median_ST, format="f", digits=0, big.mark="."),
    formatC(mean(akhir_10000),   format="f", digits=0, big.mark="."),
    formatC(median(akhir_10000), format="f", digits=0, big.mark="."),
    formatC(quantile(akhir_10000, 0.05), format="f", digits=0, big.mark="."),
    formatC(quantile(akhir_10000, 0.95), format="f", digits=0, big.mark="."),
    paste0(round(mean(akhir_10000 > S0) * 100, 1), "%"),
    "10.000 iterasi"
  ),
  Satuan = c(
    "IDR per USD", "IDR per USD", "IDR per USD",
    "IDR per USD", "IDR per USD",
    "IDR per USD (batas bawah 90%)",
    "IDR per USD (batas atas 90%)",
    "probabilitas depresiasi IDR",
    "konvergensi optimal"
  )
)

kable(df_final,
      caption = "Tabel 5.1 — Ringkasan Proyeksi Kurs USD/IDR (Horizon 252 Hari)",
      align   = c("l","r","l")) %>%
  kable_styling(bootstrap_options = c("striped","hover","condensed","bordered"),
                full_width = TRUE) %>%
  row_spec(1, bold = TRUE, background = "#eaf4fb") %>%
  row_spec(4, bold = TRUE, color = "#2c7bb6") %>%
  row_spec(6, bold = TRUE, color = "#c0392b") %>%
  row_spec(7, bold = TRUE, color = "#27ae60") %>%
  row_spec(9, bold = TRUE, background = "#eafaf1") %>%
  pack_rows("Nilai Referensi", 1, 3) %>%
  pack_rows("Hasil Simulasi", 4, 7) %>%
  pack_rows("Analisis Tambahan", 8, 9)
```

## Interpretasi Hasil

```{r interpretasi, echo=FALSE}
prob_dep <- mean(akhir_10000 > S0) * 100
ci_bawah <- quantile(akhir_10000, 0.05)
ci_atas  <- quantile(akhir_10000, 0.95)
mean_sim <- mean(akhir_10000)

cat("=== INTERPRETASI HASIL SIMULASI ===\n\n")

cat("1. PROYEKSI KURS\n")
cat(sprintf("   Berdasarkan simulasi 10.000 iterasi, kurs USD/IDR diproyeksikan\n"))
cat(sprintf("   berada di kisaran Rp %s – Rp %s (CI 90%%) dalam\n",
    formatC(ci_bawah, format="f", digits=0, big.mark="."),
    formatC(ci_atas,  format="f", digits=0, big.mark=".")))
cat(sprintf("   252 hari perdagangan ke depan, dengan nilai tengah sekitar\n"))
cat(sprintf("   Rp %s per USD.\n\n",
    formatC(mean_sim, format="f", digits=0, big.mark=".")))

cat("2. ARAH PERGERAKAN\n")
cat(sprintf("   Probabilitas kurs akhir > S₀ (depresiasi IDR): %.1f%%\n", prob_dep))
cat(sprintf("   Probabilitas kurs akhir < S₀ (apresiasi IDR) : %.1f%%\n\n", 100 - prob_dep))

cat("3. STABILITAS SIMULASI\n")
cat("   Peningkatan iterasi dari 1.000 ke 10.000 menunjukkan konvergensi\n")
cat("   yang baik pada mean dan interval kepercayaan. Skenario 10.000 iterasi\n")
cat("   memberikan estimasi paling stabil dan direkomendasikan.\n\n")

cat("4. CATATAN PENTING\n")
cat("   Model GBM mengasumsikan volatilitas dan drift konstan, serta tidak\n")
cat("   memperhitungkan kejadian ekstrem (krisis, intervensi bank sentral).\n")
cat("   Hasil ini merupakan proyeksi statistik, bukan prediksi pasti.\n")
```

---

# Ringkasan Keseluruhan Analisis

```{r ringkasan-final, echo=FALSE}
df_ring <- data.frame(
  Bagian = paste("Bagian", 1:7),
  Judul  = c(
    "Data Wrangling",
    "Statistik Deskriptif",
    "Visualisasi (R Shiny)",
    "Uji Normalitas Return",
    "Estimasi Parameter GBM",
    "Simulasi Monte Carlo",
    "Analisis Hasil Simulasi"
  ),
  Output_Utama = c(
    "df_usd_idr bersih (1.267 obs)",
    "µ, σ, skewness, kurtosis log-return",
    "Dashboard interaktif 3 tab",
    "KS-test & Jarque-Bera, GBM layak",
    "µ = estimasi drift, σ = estimasi volatilitas",
    "3 matrix simulasi: 1K, 5K, 10K lintasan",
    "Fan chart, CI 90%, proyeksi kurs 1 tahun"
  ),
  Status = rep("✅ Selesai", 7)
)

kable(df_ring,
      caption = "Ringkasan Keseluruhan Analisis Kurs USD/IDR",
      align   = c("c","l","l","c"),
      col.names = c("Bagian","Judul","Output Utama","Status")) %>%
  kable_styling(bootstrap_options = c("striped","hover","condensed","bordered"),
                full_width = TRUE) %>%
  column_spec(1, bold = TRUE, width = "5em") %>%
  column_spec(2, bold = TRUE, color = "#2c7bb6") %>%
  column_spec(4, bold = TRUE, color = "#27ae60") %>%
  row_spec(7, background = "#eafaf1", bold = TRUE)
```

---

```{r rekapitulasi-plot, echo=FALSE}
# Tampilkan daftar file plot yang berhasil disimpan
file_plot <- list.files(dir_plot, pattern = "\\.png$", full.names = FALSE)

if (length(file_plot) > 0) {
  df_saved <- data.frame(
    No        = seq_along(file_plot),
    Nama_File = file_plot,
    Ukuran_KB = round(file.size(file.path(dir_plot, file_plot)) / 1024, 1)
  )
  cat(sprintf("📁 Lokasi folder : %s\n", dir_plot))
  cat(sprintf("📊 Total file    : %d plot tersimpan\n\n", nrow(df_saved)))
  print(df_saved, row.names = FALSE)
} else {
  cat("⚠️  Tidak ada file plot ditemukan di folder output_plot.\n")
}
```

---

```{r session-info, collapse=TRUE}
sessionInfo()
```

---

*Dokumen ini merupakan bagian penutup dari seri analisis kurs USD/IDR menggunakan pendekatan Geometric Brownian Motion dan Simulasi Monte Carlo. Seluruh kode dapat direproduksi dengan menjalankan ulang semua bagian secara berurutan.*
